ACORDAO-COMPLETO-2426389

ACÓRDÃO 17218/2021 ATA 35/2021 - SEGUNDA CÂMARA

VISTOS, relatados e discutidos estes autos de tomada de contas especial instaurada pela Caixa Econômica Federal (Caixa) em desfavor de Helil Barreto Cardozo, como então prefeito de Itaboraí - RJ (gestão: 2013-2016) , diante da não consecução dos objetivos pactuados pelo Contrato de Repasse n.º 222.643-56/2007 celebrado entre a Caixa, como mandatária da União aí representada pelo então Ministério das Cidades, e o referido município para a execução da "Urbanização integrada de favelas" sob o valor de R$ 25.527.038,37 pelo aporte de R$ 18.050.000,00 em recursos federais e R$ 7.477.038,37 em recursos da contrapartida, tendo a vigência do ajuste sido inicialmente estipulada para o período de 16/11/2007 a 30/11/2010, com o prazo final prorrogado para 2/9/2016;
ACORDAM os Ministros do Tribunal de Contas da União, reunidos em Sessão da 2ª Câmara, ante as razões expostas pelo Relator, em:
9.1. declarar a revelia de Helil Barreto Cardozo, nos termos do art. 12, § 3º, da Lei n.º 8.443, de 1992;
9.2. acolher as alegações de defesa oferecidas pelo Município de Itaboraí - RJ e, assim, excluir a sua responsabilidade na presente relação processual, diante dos elementos de convicção até aqui obtidos pelo TCU;
9.3. julgar irregulares as contas de Helil Barreto Cardozo, nos termos dos arts. 1º, I, 16, III, "b" e "c", 19, caput, 23, III, da Lei n.º 8.443, de 1992, para condená-lo ao pagamento do correspondente débito, com a atualização monetária e os juros de mora calculados desde as datas informadas até o efetivo recolhimento, fixando-lhe o prazo de 15 (quinze) dias, contados da notificação, para que comprove perante o Tribunal, nos termos do art. 214, III, "a", do RITCU, o recolhimento da dívida em favor do Tesouro Nacional sob as seguintes condições:
	Data da Ocorrência
	Valor Original (em R$) 

	8/6/2009 
	1.292.615,90

	8/7/2009 
	1.454.946,52

	17/8/2009 
	1.270.296,18

	23/9/2009
	921.957,69

	18/11/2009 
	237.485,98

	6/11/2009
	877.046,48

	22/12/2009 
	1.385.158,79

	24/3/2010 
	748.367,60

	14/6/2010 
	1.240.163,75

	15/4/2011 
	980.463,20

	15/12/2011 
	514.257,73

	14/3/2014 
	185.592,45

	9/5/2014  
	359.191,66

	13/6/2014  
	313.271,29

	18/8/2014  
	163.683,15

	10/11/2014
	123.024,73

	17/12/2014 
	97.791,02

	3/7/2015 
	187.745,52

9.4. aplicar a multa prevista no art. 57 da Lei n.º 8.443, de 1992, em desfavor de Helil Barreto Cardozo sob o respectivo valor de R$ 900.000,00 (novecentos mil reais) , fixando-lhe o prazo de 15 (quinze) dias, contados da notificação, para que comprove, perante o Tribunal, nos termos do art. 214, III, "a", do RITCU, o recolhimento da dívida em favor do Tesouro Nacional, na forma da legislação em vigor;
9.5. autorizar, caso requerido, nos termos do art. 26 da Lei n.º 8.443, de 1992, e do art. 217 do RITCU, o parcelamento das dívidas fixadas por este Acórdão em até 36 (trinta e seis) parcelas mensais e sucessivas, com a devida atualização monetária e os correspondentes acréscimos legais, esclarecendo ao responsável que a falta de pagamento de qualquer parcela importará no vencimento antecipado do saldo devedor, nos termos do art. 217, § 2º, do RITCU, sem prejuízo das demais medidas legais;
9.6. autorizar, desde logo, a cobrança judicial das dívidas fixadas por este Acórdão, nos termos do art. 28, inciso II, da Lei n.º 8.443, de 1992, diante do não atendimento à notificação; e
9.7. enviar a cópia do presente Acórdão, com o Relatório e a Proposta de Deliberação, à Procuradoria da República no Estado do Rio de Janeiro, nos termos do art. 16, § 3º, da Lei n.º 8.443, de 1992, para o ajuizamento das ações civis e penais cabíveis.

Tomada de Contas Especial instaurada pela Caixa Econômica Federal (Caixa) em desfavor de Helil Barreto Cardozo (gestão: 2013-2016) como então prefeito de Itaboraí  RJ, diante da não consecução dos objetivos pactuados no bojo do Contrato de Repasse n.º 222.643-56/2007 celebrado entre o então Ministério das Cidades, representado pela Caixa, e o referido município para a execução de Urbanização integrada de favelas sob o montante de R$ 25.527.038,37 pelo aporte de R$ 18.050.000,00 em recursos federais e R$ 7.477.038,37 em recursos da contrapartida, tendo a vigência do ajuste sido inicialmente estipulada para o período de 16/11/2007 a 30/11/2010, com prazo final prorrogado para 2/9/2016.

Segunda Câmara

Município de Itaboraí - RJ.

3. Responsável: Helil Barreto Cardozo (CPF XXX.576.207-XX).

13.1. Ministros presentes: Bruno Dantas (Presidente), Augusto Nardes, Aroldo Cedraz e Raimundo Carreiro.
13.2. Ministros-Substitutos presentes: Marcos Bemquerer Costa e André Luís de Carvalho (Relator).

ANDRÉ DE CARVALHO

Trata-se de tomada de contas especial instaurada pela Caixa Econômica Federal (Caixa) em desfavor de Helil Barreto Cardozo, como então prefeito de Itaboraí - RJ (gestão: 2013-2016) , diante da não consecução dos objetivos pactuados pelo Contrato de Repasse n.º 222.643-56/2007 celebrado entre a Caixa, como mandatária da União aí representada pelo então Ministério das Cidades, e o referido município para a execução da "Urbanização integrada de favelas" sob o valor de R$ 25.527.038,37 pelo aporte de R$ 18.050.000,00 em recursos federais e R$ 7.477.038,37 em recursos da contrapartida, tendo a vigência do ajuste sido inicialmente estipulada para o período de 16/11/2007 a 30/11/2010, com o prazo final prorrogado para 2/9/2016.
2.	Após a análise final do feito, o Auditor Federal Carlos Roberto da Silveira lançou o seu parecer conclusivo à Peça 30 nos seguintes termos:
" (...) HISTÓRICO
2.	O Contrato de Repasse 222.643-56/2007, alterado pelos Termos Aditivos de 19/8/2009, 31/10/2011, 6/5/2014 (peça 2, p. 42, 43-44, 56) , foi firmado no valor de R$ 25.527.038,37, sendo R$ 7.477.038,37 referentes à contrapartida do contratado e R$ 18.050.000,00 à conta do contratante, dos quais R$ 16.073.672,52 foram desbloqueados por meio das parcelas abaixo discriminadas (peça 2, p. 2) , conforme consta do Parecer Circunstanciado da Caixa, de 29/5/2015 (peça 2, p. 2-3) :
	Data do desbloqueio
	União (R$) 
	Contrapartida (R$) 
	Totais (R$) 

	02/04/2009 
	531.935,70
	76.024,86
	607.960,56

	27/04/2009
	1. 446.619,60
	154.961,16
	1.601.580,76

	08/06/2009 
	1.348.082,34
	144.777,58
	1.492.859,92

	08/07/2009 
	1.454.946,52
	179.948,77
	1.634.895,29

	17/08/2009 
	1.270.296,18
	155.778,45
	1.426.074,63

	23/09/2009
	921.957,69
	131.767,26
	1.053.724,95

	18/11/2009 
	237.485,98
	0,00
	237.485,98

	06/11/2009
	877.046,48
	161.359,02
	1.038.405,50

	22/12/2009 
	1.385.158,79
	21.359,60
	1.406.51 8,39

	24/03/2010 
	748.367,60
	0,00
	748.367,60

	14/06/2010 
	1.240.163,75
	0,00
	1.240.163,75

	15/04/2011 
	980.463,20
	0,00
	980.463,20

	15/12/2011 
	514.257,73
	127.098,94
	641.356,67

	29/11/2013  
	0,00
	3.425,03
	3.425,03

	14/03/2014 
	185.592,45
	3.946,50
	189.538,95

	09/05/2014  
	359.191,66
	89.841,21
	449.032,87

	13/06/2014  
	313.271,29
	118.935,60
	432.206,89

	18/08/2014  
	163.683,15
	85.341,06
	249.024,21

	10/11/2014
	123.024,73
	62.101,39
	185.126,12

	17/12/2014 
	97.791,02
	49.112,55
	146.903,57

	03/07/2015 
	187.745,52
	120.812,16
	308.557,68

	TOTAL
	14.387.081,38
	1.686.591,14
	16.073.672,52

3. Em razão dos desbloqueios efetuados, o contrato apresentou as seguintes prestações de contas parciais:
	Data do desbloqueio
	Valor total (R$) 
	Data da prestação de contas
	Aprovação (Sim/Não) 

	02/04/2009 
	607.960,56
	08/06/2009 
	Sim

	27/04/2009
	1.601.580,76
	08/06/2009
	Sim

	08/06/2009 
	1.492.859,92
	25/03/2010 
	Sim

	08/07/2009 
	1.634.895,29
	25/03/2010
	Sim

	17/08/2009 
	1.426.074,63
	25/03/2010
	Sim

	23/09/2009
	1.053.724,95
	25/03/2010
	Sim

	18/11/2009 
	237.485,98
	25/03/2010
	Sim

	06/11/2009
	1.038.405,50
	14/06/2010
	Sim

	22/12/2009 
	1.406.518,39
	15/12/2011 
	Sim

	24/03/2010 
	748.367,60
	15/12/2011
	Sim

	14/06/2010 
	1.240.163,75
	15/12/2011
	Sim

	15/04/2011 
	980.463,20
	15/12/2011
	Sim

	15/12/2011 
	641.356,67
	14/03/2014 
	Sim

	29/11/2013  
	3.425,03
	14/03/2014
	Sim

	14/03/2014 
	189.538,95
	09/05/2014  
	Sim

	09/05/2014  
	449.032,87
	18/08/2014 
	Sim

	13/06/2014  
	432.206,89
	10/11/2014  
	Sim

	18/08/2014  
	249.024,21
	17/12/2014
	Sim

	10/11/2014
	185.126,12
	17/12/2014  
	Sim

	17/12/2014 
	146.903,57
	-
	Não

	03/07/2015 
	308.557,68
	-
	Não

	TOTAL
	16.073.672,52
		
4.	O contrato de repasse vigeu no período de 16/11/2007 a 02/09/2016 em razão das alterações promovidas por meio dos termos aditivos constantes da peça 2 (p. 45-46, 47-48, 49-50, 51-52, 53, 54, 55, 58) , conferindo-se mais 30 dias para a apresentação da prestação de contas final, conforme previsto na cláusula décima segunda do ajuste (peça 2, p. 37) .
5.	A execução do Contrato de Repasse 222.643-56/2007 foi fiscalizada pela Caixa por meio de diversas inspeções realizadas nas obras, sendo que o último Relatório de Acompanhamento de Engenharia (RAE) - Setor Público, com data de visita em 6/1/2015 (peça 2, p. 112) , registrou a evolução físico-financeira de 62,47%, equivalente a R$ 15.946.299,70.
6. A instauração desta TCE decorreu da falta de regularização da prestação de contas parcial referente à 20ª e à 21ª liberação dos recursos desbloqueados pela Caixa. Ante a não solução dessa pendência, a Caixa notificou o ex-prefeito Helil Barreto Cardozo alertando-o para a regularização da ocorrência, ou a devolução do montante dos recursos utilizados, conforme se depreende da Notificação S/N, datada de 28/1/2016, com data de ciência em 2/2/2016 (peça 2, p. 5-6) .
7.	Diante do não saneamento das irregularidades verificadas e da não devolução dos recursos, no Relatório de TCE 240/2016 (peça 2, p. 223-228) , o tomador de contas concluiu que o prejuízo aos cofres federais corresponde ao valor original desbloqueado de R$ 12.325.261,89. O tomador de contas entendeu que a responsabilidade pelos danos deveria recair sobre o Sr. Helil Barreto Cardozo (CPF XXX.576.207-XX) , prefeito do Município de Itaboraí/RJ na gestão 2013-2016, considerando que o contrato de repasse (Termo de Compromisso) foi paralisado em sua gestão, sem que o responsável tivesse apresentado as prestações de contas das duas últimas parcelas liberadas para continuidade e finalização do objeto. Na impossibilidade de fazê-lo, deveria ter adotado as medidas necessárias ao resguardo do patrimônio público (peça 2, p. 227) . Nesse relatório o tomador de contas consignou (peça 2, p. 225) :
1) houve a execução parcial - em 63,48% - do objeto pactuado; 
2) o início das obras ocorreu em julho de 2008 com evolução na execução do contrato até agosto de 2015; 
3) foram efetuadas 21 vistorias referentes aos serviços efetuados e 20 1iberações de parcelas, pois não houve saque do valor referente à última liberação efetuada;
4) das metas propostas e contratadas, somente a Creche e a Escola foram finalizadas e apresentam funcionalidade, e cujo valor previsto no plano de trabalho perfaz R$ 2.034.021,74 (repasse e contrapartida) que será deduzido do cômputo a ser cobrado do responsável no processo; 
5) as outras metas contratadas se encontram inacabadas e sem funcionalidade, incluindo a produção de unidades habitacionais, cuja construção de 8 prédios residenciais embora erguidos não foram integralmente concluídos não possibilitando a utilização pelos beneficiários;
6) apesar da execução de um elevado índice do objeto pactuado, o contrato (Termo de Compromisso) não cumpre totalmente os objetivos aos quais foram propostos no plano de trabalho e não geram benefício social esperado à população alvo do Município de Itaboraí/RJ.
8.	A Secretaria de Controle Interno do Ministério da Transparência, Fiscalização e Controladoria Geral da União devolveu a TCE ao órgão instaurador, com base no Despacho 645/2017, de 30/3/2017, em razão das seguintes inconsistências verificadas no processo (peça 2, p. 238-241) :
a) no RAE foi registrado o percentual de unidades habitacionais construídas (64,03%) , mas não há registro de falta de funcionalidade (peça 2, p. 112) ;
b) no mesmo RAE não consta a afirmação de que somente a Creche e a Escola estão funcionando;
c) o 'Parecer Circunstanciado' da GIVOV afirma que todas as prestações de contas parciais foram aprovadas (peça 2, p. 3) .
9. Em resposta ao despacho acima, sobre as duas prestações de contas parciais não aprovadas, a Caixa se manifestou nos seguintes termos (peça 2, p. 246) :
'2.1. a pendência que condiciona a aprovação da Prestação de Contas Parcial referente à 20ª liberação (desbloqueio autorizado em 17/12/2014, no valor de R$ 146.903,57) é meramente documental (falta um formulário modelo Caixa de registro das liberações) , o que não configura dano ao erário.
2.2. Quanto à 21ª liberação (desbloqueio autorizado em 3/7/2015, no valor de R$ 308.557.69) , reiteramos que sua documentação não foi apresentada, no entanto, constatou-se que o valor cujo desbloqueio foi autorizado não foi efetivado, isto é, o pagamento não foi realizado e, por conseguinte não houve dano ao erário. A situação irregular atual é constituída pelo fato da prefeitura não ter realizado o pagamento da empresa executora pelos serviços realizados.'
10. Em relação ao Centro Comunitário e ao Posto de Saúde, por meio do PA GIGOVNT 031/2017, de 3/5/2017 (peça 2, p. 247) , a Caixa se manifestou:
'2. Com relação ao Centro Comunitário e ao Posto de Saúde, temos a informar:
2.1. O Parecer 1.062/2010, de 16/6/2010 apontou a paralisação da obra e deterioração dos serviços executados no Centro Comunitário;
2.2. O Relatório de Acompanhamento de Engenharia 1.799/2011, de 2/12/2011, solicitou a finalização e entrega do Centro Comunitário e do Posto de Saúde;
2.3. A PM de Itaborai informou, por meio do Ofício SMHPS 106/2013, de 18/7/2013, que o Posto de Saúde e o Centro Comunitário seriam colocados em funcionamento;
2.4. Não há juntada ao processo documentação que evidencie a conclusão das obras e entrega das edificações para utilização. Em vistoria realizada em 27/4/2017, não identificamos ligações às redes de abastecimento de água, de energia, de esgoto, além de não haver vias de acesso a essas edificações.
Com relação ao abastecimento de água, entendemos que este item corresponde a execução de serviços relacionados às metas de construção das edificações.
Informamos adicionalmente que, devido ao longo tempo de paralisação e abandono, as obras do Centro Comunitário e do Posto de Saúde sofreram depredação e estão extremamente degradadas. Verificamos em vistoria realizada em 27/4/2017 que esquadrias, forros, peças sanitárias, instalações elétricas, telhas e revestimentos foram retirados ou estão danificados.'
11. Posteriormente, no Relatório de TCE Complementar 240/2016 (peça 2, p. 248-250) , o tomador de contas considerou que o prejuízo alcançou o montante de R$ 12.325.261,89 (valor original) , aduzindo que o Termo de Compromisso tem como objeto a urbanização, reassentamento de famílias, produção de unidades habitacionais, instalação de equipamentos públicos e recuperação ambiental na localidade de Itambí no Município de Itaboraí/RJ. Com base nos relatórios de fiscalização, relativos às vistorias 'in loco' realizadas no objeto do contrato, e Parecer Circunstanciado da Caixa (peça 2, p. 2-3) , a área técnica do Órgão consignou as seguintes conclusões: 
1) houve a execução parcial - 63,48% - do objeto pactuado; 
2) o início das obras ocorreu em julho de 2008 com evolução na execução do contrato até agosto de 2015; 
3) foram efetuadas 21 vistorias referentes aos serviços efetuados e 20 liberações de parcelas, pois não houve saque do valor referente a última liberação efetuada; 
3.1) a manifestação sobre as prestações de contas parciais alusivas a essas liberações encontra-se na 'folha 199' (peça 2, p. 246) ; 
4) das metas propostas e contratadas, foram finalizadas a da creche e da escola e apresentam funcionalidade, conforme dispõe o parecer PA GIGOVNT 031/2017, de 3/5/2017 (peça 2, p. 247) , e cujo valor previsto no plano de trabalho perfaz R$ 2.034.021,74 (repasse e contrapartida) deduzido do cômputo a ser cobrado do responsável; 
5) as outras metas contratadas se encontram inacabadas e sem funcionalidade incluindo a produção de unidades habitacionais cuja construção de 8 prédios residenciais, embora erguidos, não foram integralmente concluídos não possibilitando a utilização pelos beneficiários; 
6) apesar da execução de um elevado índice do objeto pactuado, o contrato (Termo de Compromisso) não cumpre totalmente os objetivos aos quais foram propostos no plano de trabalho, e não geram benefício social esperado à população alvo do Município de Itaboraí/RJ.
12. O Relatório de Auditoria 1054/2018 (peça 2, p. 254-258) também chegou às mesmas conclusões. Após serem emitidos o Certificado de Auditoria, o Parecer do Dirigente e o Pronunciamento Ministerial (peça 2, p. 259, 261 e 265) , o processo foi remetido a esse Tribunal.
13. Na instrução à peça 4 verificou-se, inicialmente, que no estado em que se encontrava a presente TCE não atendia ao disposto no art. 5º da IN/TCU 71/2012, no qual se alerta ser pressuposto para instauração de tomada de contas especial a existência de elementos fáticos e jurídicos que indiquem a omissão no dever de prestar contas e/ou dano ou indício de dano ao erário.
14. Assim, na instrução preliminar foi proposta diligência à Caixa Econômica Federal para enviar documentos/informações que se constituem nas evidências que sustentaram as irregularidades geradoras de débito, a fim de que os potenciais responsáveis pudessem tomar conhecimento dos fatos e fundamentos e exercerem com mais propriedade o contraditório e a ampla defesa previstos na Constituição Federal.
14.1. A diligência foi autorizada pelo titular da Unidade Técnica (peça 6) , efetivada por meio do Ofício 1424/2019-TCU/Secex-TCE, de 5/4/2019 (peça 7) , mediante o qual se solicitava à Caixa:
a) as memórias de cálculo dos valores medidos no Relatório de Acompanhamento de Engenharia (RAE) - Setor Público, com data de visita em 6/1/2015 (peça 2, p. 112) , o qual registrou a evolução físico-financeira de 62,47%, equivalente a R$ 15.946.299,70, indicando, item por item, quais os serviços com funcionalidade, os que não têm funcionalidade (o motivo da não funcionalidade) , e os valores de cada glosa. 
b) no caso específico do item 5 - Produção Habitacional - do relatório, enviar o cadastro de famílias eventualmente beneficiadas, esclarecendo sobre a não funcionalidade do item, tendo em vista que dos R$ 10.175.616,00 previstos foram gastos R$ 6.515.795,42 suficientes para a construção de cerca de 198 imóveis (apartamentos) , de acordo com o Cronograma de Execução, conjugado com o Quadro de Composição de Investimento (QCI) do Plano de Trabalho, prevendo o investimento de R$ 32.802,21 para cada família das 256 beneficiadas (peça 2, p. 13) ; 
c) outras informações que entender cabíveis/úteis para a definição do débito, visando a separação dos itens (serviços) com funcionalidade (e respectivos valores) daqueles sem funcionalidade e serventia (e respectivos valores) .
15. A Caixa, por sua vez, depois de solicitar prorrogação de prazo para atendimento (peça 9) , enviou a documentação anexada às peças 12-13, analisada na instrução à peça 14, na qual concluiu-se pela necessidade de citação dos responsáveis na forma da proposta de encaminhamento a seguir reproduzida:
'PROPOSTA DE ENCAMINHAMENTO 
34. Ante o exposto, submetem-se aos autos à consideração superior propondo: 34.1. Realizar a citação, nos termos dos arts. 10, § 1º e 12, inciso II, da Lei 8.443/1992, c/c o art. 202, inciso II, e §1º, do Regimento Interno, do Município de Porto Itaboraí/RJ, solidariamente com o Sr. Helil Barreto Cardozo (CPF XXX.576.207-XX) , prefeito do município na gestão 2013-2016, para, no prazo de quinze dias, a contar do recebimento do ofício citatório, apresentarem alegações de defesa quanto à ocorrência abaixo indicada, em razão da conduta também especificada, ou recolher aos cofres do Tesouro Nacional as importâncias abaixo identificadas, atualizadas monetariamente a partir das datas indicadas até o seu recolhimento:
 I - Ocorrência: Ausência de funcionalidade do objeto pactuado no Contrato de Repasse 222.643-56/2007 (Siafi 597.665) , motivado pela execução parcial, sem aproveitamento útil da parcela executada, não gerando, portanto, o benefício social esperado, em razão da situação física dos empreendimentos registrada pela Caixa Econômica Federal:
a)	Unidades Habitacionais: nenhum dos blocos habitacionais foi concluído. Todos os blocos tiveram grande parte da infraestrutura executada, mas nenhum deles possui água, luz, esgoto e acesso, restando também executar serviços de acabamentos finais (conforme planilha) . Em vistoria realizada em 2017, foi possível verificar que os blocos sofreram significativa involução dos serviços anteriormente executados e aferidos. A recuperação dos serviços degradados, bem como a execução dos serviços finais, acesso ao empreendimento e a ligação de água, esgoto e energia, se executados, podem restabelecer a funcionalidade dos recursos investidos até então. 
b) Posto de Saúde: apesar de restar somente a medição da pintura e ligações de energia e água, a obra, por não ter sido entregue para utilização, ficou abandonada, necessitando de intervenção para recuperação de serviços degradados para sua utilização. A recuperação dos serviços degradados, bem como a execução da pintura e a ligação de água e energia se executados podem restabelecer a funcionalidade dos recursos investidos até então. 
c) Centro Comunitário: não há possibilidade de utilização da edificação da maneira que se encontra. Houve involução dos serviços executados, devido à depredação e desgaste físicos derivados do abandono. A recuperação dos serviços degradados, bem como a execução da pintura e a ligação de água e energia, se executados, podem restabelecer a funcionalidade dos recursos investidos até então.
d) Infraestrutura (redes de água, esgoto, pavimentação e drenagem) : não há funcionalidade dos serviços executados, tendo em vista que as obras de infraestrutura não foram concluídas. A recuperação dos serviços degradados, bem como a verificação de possível assoreamento das redes e entupimento dos tubos e a instalação dos equipamentos da ETE e EE podem restabelecer a funcionalidade dos recursos investidos até então. 
I.a - Responsável solidário: Helil Barreto Cardozo (CPF XXX.576.207-XX) , prefeito do Município de Itaboraí/RJ na gestão 2013-2016. 
I.b - Conduta: Deixar de tomar as providências necessárias à conclusão de obra ou dos serviços pactuados objeto no Contrato de Repasse 222.643-56/2007 (Siafi 597.665) , restando imprestável a parcela executada, seja por ter ficado a obra inacabada, seja porque os serviços executados não foram suficientes para obter o alcance dos objetivos acordados.
 I.c - Nexo de causalidade: a conduta contribuiu para o prejuízo da ordem de R$ 3.943.723,44 em razão da frustração do alcance do objeto previsto no Contrato de Repasse 227.253- 53/2007. 
I.d - Dispositivos violados: art. 37, caput, c/c o art. 70, parágrafo único, da Constituição da República Federativa do Brasil; art. 93, do Decreto-lei 200/1967; art. 66, do Decreto 93.872/1986; cláusulas primeira e segunda do Contrato de Repasse 222.643-56/2007 (Siafi 597.665) . 
I.e - Evidências: Contrato de Repasse 227.253-53/2007 (peça 46) , Relatórios de Acompanhamento de Empreendimento (RAE) - Setor Público (item 5, retro) , Acórdão 2151/2010-TCU-Plenário, Acórdão 3271/2013-TCU-Plenário, Ofício 0608/2015/GIGOV/PV, de 26/3/2015 (peça 24) , Ofício 1063/2015/GIGOV/PV, de 27/5/2015 (peça 29) , Ofício 0149/2016/GIGOV/PV, de 25/1/2016 (peça 33) , Relatório de Tomada de Contas Especial 391/2018 (peça 115) , Relatório de Auditoria 1041/2018 da Controladoria Geral da União (peça 116) , Termo de Rescisão do Termo de Compromisso 0227253-53/2007/MCidades (peça 109) . 
II - Ocorrência: não houve a destinação do objeto previsto no Contrato de Repasse 222.643-56/2007 (Siafi 597.665) , que consistira na entrega, aos beneficiários-proprietários, das unidades habitacionais e dos demais imóveis (centro comunitário e posto de saúde) e infraestrutura urbana (redes de água, esgoto, pavimentação e drenagem) para uso das comunidades do município, não gerando o benefício social esperado, ficando os imóveis sem a devida destinação, portanto, sob a responsabilidade do Município de Itaboraí/RJ. 
II.a - Responsável solidário: Município de Itaboraí/RJ:
II.b - Conduta: não destinar os imóveis construídos com recursos do Contrato de Repasse 222.643-56/2007 (Siafi 597.665) aos reais beneficiários-proprietários, nem a infraestrutura urbana redes de água, esgoto, pavimentação e drenagem) para uso das comunidades do município. 
II.c - Nexo de causalidade: a conduta contribuiu para o prejuízo da ordem de R$ 3.943.723,44 em razão da frustração do alcance do objeto previsto no Contrato de Repasse 227.253- 53/2007. 
II.d - Evidências: Contrato de Repasse 222.643-56/2007 (Siafi 597.665) , Relatório de Acompanhamento de Engenharia (RAE) - Setor Público (peça 2, p. 112) , Relatório de TCE 240/2016 (peça 2, p. 223-228) , Relatório de TCE Complementar 240/2016 (peça 2, p. 248-250) , Relatório de Auditoria 1054/2018 (peça 2, p. 254-258) . 
III - Débito: atribuído ao Município de Itaboraí/RJ e Helil Barreto Cardozo (CPF XXX.576.207-XX) :
	Data da ocorrência
	Valor original (R$) 

	08/06/2009 
	1.292.615,9

	08/07/2009 
	1.454.946,52

	17/08/2009 
	1.270.296,18

	23/09/2009
	921.957,69

	18/11/2009 
	237.485,98

	06/11/2009
	877.046,48

	22/12/2009 
	1.385.158,79

	24/03/2010 
	748.367,60

	14/06/2010 
	1.240.163,75

	15/04/2011 
	980.463,20

	15/12/2011 
	514.257,73

	14/03/2014 
	185.592,45

	09/05/2014  
	359.191,66

	13/06/2014  
	313.271,29

	18/08/2014  
	163.683,15

	10/11/2014
	123.024,73

	17/12/2014 
	97.791,02

	03/07/2015 
	187.745,52'

16. A proposta contou com a anuência do titular da Secex-TCE (peça 16) , autorizada pelo Relator (peça 17) , tendo a citação dos responsáveis se consumado por intermédio das seguintes comunicações processuais:
I - Responsável: Helil Barreto Cardozo (CPF XXX.576.207-XX) , prefeito do Município de Itaboraí/RJ na gestão 2013-2016.
	Ofício/Edital
	Peça
	Situação/ciência
	AR/Resposta

	Ofício 8156/2019-Secomp-4, de 18/11/2019
	20
	21/11/2019 - recebido por André
	Peça 22 - Não houve

II - Responsável: Município de Itaboraí/RJ.
	Ofício/Edital
	Peça
	Situação/ciência
	AR/Resposta

	Ofício 8157/2019- Secomp-4, de 18/11/2019
	21
	22/11/2019
	Peça 23/ 25, 26, 27, 28 

17. As providências inerentes às comunicações processuais relacionadas ao Pronunciamento da Unidade foram concluídas com validade da ciência dos responsáveis, conforme atestado à peça 29. 
18. O Município de Itaboraí/RJ apresentou as alegações de defesa insitas à peça 25-28, ao passo que o Sr. Helil Barreto Cardozo (CPF XXX.576.207-XX) , inobstante a indicação da ciência da citação em 21/11/2019, deixou transcorrer in albis o prazo regimental de 15 dias, devendo ser considerado revel, nos termos do art. 12, §3º, da Lei 8.443/1992.
19. A seguir, na Seção 'Exame Técnico' serão examinadas as alegações de defesa do Município de Itaboraí/RJ e a revelia do ex-prefeito Helil Barreto Cardozo.
EXAME TÉCNICO
Da validade das notificações
20. Preliminarmente, cumpre tecer breves considerações sobre a forma como são realizadas as comunicações processuais no TCU. A esse respeito, destacam-se o art. 179 do Regimento Interno do TCU (Resolução 155, de 4/12/2002) e o art. 4º, inciso III, § 1º, da Resolução TCU 170, de 30 de junho de 2004, in verbis:
'Art. 179. A citação, a audiência ou a notificação, bem como a comunicação de diligência, far-se-ão: 
I - mediante ciência da parte, efetivada por servidor designado, por meio eletrônico, fac-símile, telegrama ou qualquer outra forma, desde que fique confirmada inequivocamente a entrega da comunicação ao destinatário; 
II - mediante carta registrada, com aviso de recebimento que comprove a entrega no endereço do destinatário; 
III - por edital publicado no Diário Oficial da União, quando o seu destinatário não for localizado. 
 (...) 
Art. 3º As comunicações serão dirigidas ao responsável, ou ao interessado, ou ao dirigente de órgão ou entidade, ou ao representante legal ou ao procurador constituído nos autos, com poderes expressos no mandato para esse fim, por meio de:
I - correio eletrônico, fac-símile ou telegrama; 
II - servidor designado; 
III - carta registrada, com aviso de recebimento; 
IV - edital publicado no Diário Oficial da União, quando o seu destinatário não for localizado, nas hipóteses em que seja necessário o exercício de defesa. 
Art. 4º. Consideram-se entregues as comunicações: 
I - efetivadas conforme disposto nos incisos I e II do artigo anterior, mediante confirmação da ciência do destinatário; 
II - realizadas na forma prevista no inciso III do artigo anterior, com o retorno do aviso de recebimento, entregue comprovadamente no endereço do destinatário; 
III - na data de publicação do edital no Diário Oficial da União, quando realizadas na forma prevista no inciso IV do artigo anterior. § 1º O endereço do destinatário deverá ser previamente confirmado mediante consulta aos sistemas disponíveis ao Tribunal ou a outros meios de informação, a qual deverá ser juntada ao respectivo processo. 
 (...) '
21. Bem se vê, portanto, que a validade da citação via postal não depende de que o aviso de recebimento seja assinado pelo próprio destinatário da comunicação, o que dispensa, no caso em tela, a entrega do AR em 'mãos próprias'. A exigência da norma é no sentido de o Tribunal verificar se a correspondência foi entregue no endereço correto, residindo aqui a necessidade de certeza inequívoca. 
22. Não é outra a orientação da jurisprudência do TCU, conforme se verifica dos julgados a seguir transcritos:
'São válidas as comunicações processuais entregues, mediante carta registrada, no endereço correto do responsável, não havendo necessidade de que o recebimento seja feito por ele próprio (Acórdão 3648/2013-TCU-Segunda Câmara, Relator Ministro JOSÉ JORGE) ; É prescindível a entrega pessoal das comunicações pelo TCU, razão pela qual não há necessidade de que o aviso de recebimento seja assinado pelo próprio destinatário. Entregando-se a correspondência no endereço correto do destinatário, presume-se o recebimento da citação (Acórdão 1019/2008-TCU-Plenário, Relator Ministro BENJAMIN ZYMLER) ; As comunicações do TCU, inclusive as citações, deverão ser realizadas mediante Aviso de Recebimento - AR, via Empresa Brasileira de Correios e Telégrafos, bastando para sua validade que se demonstre que a correspondência foi entregue no endereço correto. (Acórdão 1526/2007-TCU-Plenário, Relator Ministro AROLDO CEDRAZ) .'
23. A validade do critério de comunicação processual do TCU foi referendada pelo Supremo Tribunal Federal, nos termos do julgamento do MS-AgR 25.816/DF, por meio do qual se afirmou a desnecessidade da ciência pessoal do interessado, entendendo-se suficiente a comprovação da entrega do 'AR' no endereço do destinatário:
'Ementa: agravo regimental. Mandado de segurança. Desnecessidade de intimação pessoal das decisões do tribunal de contas da união. art. 179 do regimento interno do TCU. Intimação do ato impugnado por carta registrada, iniciado o prazo do art. 18 da lei nº 1.533/51 da data constante do aviso de recebimento. Decadência reconhecida. Agravo improvido. O envio de carta registrada com aviso de recebimento está expressamente enumerado entre os meios de comunicação de que dispõe o Tribunal de Contas da União para proceder às suas intimações. O inciso II do art. 179 do Regimento Interno do TCU é claro ao exigir apenas a comprovação da entrega no endereço do destinatário, bastando o aviso de recebimento simples.'
24. No caso vertente, a citação do Sr. Helil Barreto Cardozo (CPF XXX.576.207-XX) se deu em endereços provenientes de pesquisas de endereços realizadas pelo TCU, porquanto, devido ao insucesso de realizar a citação em endereços constantes nos sistemas CPF e CNPJ da Receita Federal, buscou-se a notificação em endereços provenientes das bases de dados do próprio TCU. A entrega do Ofício 8156/2019- Secomp-4, de 18/11/2019, foi concluída com validade da ciência do responsável 21/11/2019, conforme atestado à peça 29 (item 17, retro) . 
25. Por outro lado, nos processos do TCU, a revelia não leva à presunção de que seriam verdadeiras todas as imputações levantadas contra os responsáveis, diferentemente do que ocorre no processo civil, em que a revelia do réu opera a presunção da verdade dos fatos narrados pelo autor. Dessa forma, a avaliação da responsabilidade do agente não pode prescindir da prova existente no processo ou para ele carreada.
26. Ao não apresentar sua defesa, o Sr. Helil Barreto Cardozo (CPF XXX.576.207-XX) deixou de produzir prova da regular aplicação dos recursos sob sua responsabilidade, em afronta às normas que impõem aos gestores públicos e privados, extensivo aos entes públicos e pessoas jurídicas, a obrigação legal de, sempre que demandados pelos órgãos de controle, apresentarem os documentos que demonstrem a correta utilização das verbas públicas, a exemplo do contido no art. 93 do Decreto-Lei 200/1967: 'Quem quer que utilize dinheiros públicos terá de justificar seu bom e regular emprego na conformidade das leis, regulamentos e normas emanadas das autoridades administrativas competentes.' 
27. Mesmo as alegações de defesa não sendo apresentadas, considerando o princípio da verdade real que rege esta Corte, procurou-se buscar, em manifestações do responsável na fase interna desta Tomada de Contas Especial, se havia algum argumento que pudesse ser aproveitado a seu favor. Nesse caso, segundo Relatório de TCE 240/2016 (peça 2, p. 223-228) , o ex-prefeito Helil Barreto Cardozo foi notificado da instauração do processo de tomada de contas especial e, no entanto, não apresentou manifestação de defesa e não recolheu o débito referente às irregularidades apontadas nesta TCE. Assim, nesta análise serão considerados, no que for possível, elementos favoráveis ao responsável nas alegações de defesa do Município de Itaboraí/RJ.
Alegações de defesa do Município de Itaboraí/RJ 
Argumentos
28. Alega que em janeiro de 2017, quando o atual governo se iniciou, verificou-se que o contrato de repasse encontrava-se paralisado por aproximadamente 17 meses, período este que, além da ação do tempo, houve diversas intercorrências graves que atuaram na degradação do que já havia sido executado (peça 26, p. 3) .
29. A empresa contratada pelo governo antecessor e responsável pela execução do Contrato SEMHPS 40/2013 abandonou as obras relativas às unidades habitacionais do Pac Itambi ainda no ano de 2015. Com o abandono, houve furto de diversos itens, conforme demonstra o Registro de Ocorrência 071-06632/2015.
30. Em paralelo, reiniciou as tratativas com a Caixa para prorrogação do Contrato de Repasse 222.643-56/2007 - Pac Itambi, com vistas ao aproveitamento da infraestrutura já executada e consequente destinação final das obras, possibilitando, assim, a realização de nova licitação para finalização do objeto. Os levantamentos iniciais para retomada das obras foram orçados em R$ 7.913.927,50, somados ao retrabalho resultante das deteriorações no valor de R$ 2.934.514,65, totalizando R$ 10.848.442,15 de contrapartida do Município, valores estes que foram objeto de ajustes solicitados pela Caixa (peça 2, p. 3-4) .
31. O município procedeu ao envio da documentação para a retomada e prorrogação do contrato de repasse junto à Caixa, o que foi realizado por meio do Termo Aditivo de prorrogação celebrado em 10/8/2017. Após a celebração de Termos Aditivos, o município continuou envidando esforços para regularização da situação junto a Caixa, especialmente em relação às pendências de engenharia e regularização fundiária levantadas no Pac Itambi, conforme exposto nos Ofícios GIGOVNT 1192/2017, 782/2017 e 139/2018 da Caixa (peça 2, p. 4-5) .
32. Ocorre que o município verificou que não havia orçamento suficiente para fazer frente aos dois contratos de repasses celebrados com a União Federal (Pac Itambi e Pac Porto das Caixas) , constando-se, assim, que as obras do Pac de Porto das Caixas se encontravam em melhores condições para finalização e destinação final à população (peça 2, p. 5) .
33. Registre-se que em julho de 2019 houve notícia de novas tentativas de furto nas obras do Pac Itambi, tendo a Secretaria Municipal de Habitação prontamente acionado a Secretaria Municipal de Segurança Pública e Defesa Civil, que, por sua vez, tomou as medidas cabíveis junto ao 35º Batalhão da Polícia Militar do Estado do Rio de Janeiro, conforme CI SEMHPS 135/2019 (doc. anexo) , agravando, ainda mais, a situação atual (peça 2, p. 6) .
34. Desta feita, não foi possível a continuidade do Contrato de Repasse 222.643-56/2007 - Pac Itambi - até o presente momento, conforme Ofício 1152/2018 emitido pela CEF, de forma que ao Município restou apenas a opção de dar continuidade ao Contrato de Repasse 2593.0233434-55/2007 (peça 2, p. 6) .
35. Entretanto, mesmo com o indeferimento da prorrogação do Contrato de Repasse 222.643-56/2007 - Pac Itambi e sem ter orçamento para continuidade das obras, o governo atual persiste na entrega das obras do Pac Itambi à população, uma vez que, recentemente, surgiu a possibilidade de parceria entre o município e a Companhia Estadual de Habitação do Estado do Rio de Janeiro - CEHAB-RJ, conforme reunião realizada em 26/9/2019, reiterada no e-mail de 412/2019 (peça 2, p. 7) .
36. Apesar da pretendida parceria ainda se encontrar em estágio embrionário, o município permanecerá atuante junto ao Governo do Estado do Rio de Janeiro e procederá à atualização das informações para a instrução da presente Tomada de Contas, com a juntada de novos documentos, nos moldes do art. 160, §1º, do Regimento Interno do TCU (peça 2, p. 7) .
37. No presente momento, com a instauração da Tomada de Contas Especial, o município não pode ser responsabilizado solidariamente pelos atos de governante do prefeito antecessor, sob pena de violação do princípio da intranscendência subjetiva das sanções e de dupla penalização à população do município que, além de não ter recebido as obras do Pac Itambi, poderá vir a ressarcir montante aproximado de R$ 26.815.623,22, impactando, assim, outros serviços públicos essenciais à população.
38. De acordo com o princípio da intranscendência subjetiva, não podem ser impostas sanções e restrições à administração atual por atos de gestão praticados por administração antecessora, sob pena de responsabilizar quem não foi causador do ato ilícito (peça 2, p. 9-10) .
Análise
39. Antes da análise dos argumentos de defesa propriamente dita, importante retomar alguns pontos sobre a execução física dos empreendimentos e confrontá-los com os argumentos de defesa do Município de Itaboraí/RJ, até para que se possa medir o alcance das responsabilidades individuais, ou solidárias, entre o ex-prefeito Sr. Helil Barreto Cardozo e o município.
Execução física
40. De acordo com o Laudo de Análise Técnica de Engenharia da Caixa o empreendimento previsto no Contrato de Repasse 222.643-56/2007 consistiu em obras de infraestrutura, construções habitacionais, recuperação ambiental, regularização fundiária e equipamentos comunitários na localidade de Jardim Itambi, no Município de Itaboraí/RJ, cujos recursos previstos foram distribuídos da seguinte forma (peça 2, p. 18-19) :
	Descrição dos serviços
	União (R$) 
	Contrapartida (R$) 
	Total (R$) 

	1-Projetos e Cadastro Técnico
	451.985,62
	0,00
	451.985,62

	2-Serviços Preliminares
	574.760,56
	0,00
	574.760,56

	3-Terraplenagem
	1.150.306,56
	0,00
	1.150.306,56

	4-Regularização Fundiária 
	634.731.22
	2.563,78
	637.295,00

	 5-Produção Habitacional 
	6.629.083,18
	947.436,22
	7.576.519,40

	6-Abastecimento de Água 
	58.180,94
	0,00
	58.180,94

	7-Esgotamento Sanitário
	3.063.132,27
	0,00
	3.063.132,27

	8-Energia Elétrica/Iluminação 
	104.714,60
	0,00
	104.714,60

	9-Pavimentação
	1.265.504,39
	0,00
	1.265.504,39

	10-Drenagem
	1.003.170,06
	0,00
	1.003.170,06

	11-Recuperação Ambiental 
	885.568,15
	0,00
	885.568,15

	12-Equipamentos Comunitários
	1.753.862,45
	0,00
	1.753.862,45

	13-Trabalho Social
	475.000,00
	0,00
	475.000,00

	TOTAL
	18.050.000,00
	0,00
	19.000.000,00

41. Em relação à execução física do Contrato de Repasse 222.643-56/2007, a Caixa realizou 21 fiscalizações de acompanhamento das obras, a primeira com data da visita em 5/12/2009 (peça 2, p. 60-61) , e a última em 6/1/2015 (itens 5.1 a 5.23, retro) , da qual se observa a evolução físico-financeira de 62,47%, equivalente a R$ 15.946.299,70, cujos recursos foram gastos de acordo com os valores descritos no quadro abaixo:
	Item
	Descrição
	Previsto (R$) 
	Executado (R$) 
	Percentual

	01
	Projetos e Cadastro Técnico
	401.500,74
	380.169,96
	94,89

	02
	Serviços Preliminares
	626.273,42
	610.989,22
	97,56

	03
	Terraplenagem
	1.281.882.48
	1.115.786,64
	87,04

	04
	Regularização Fundiária 
	310.323,21
	0,00
	0,00

	05
	Produção Habitacional 
	10.175.616,00
	6.515.795,42 
	64,03

	06
	Abastecimento de Água 
	58.046,52
	58.046,52
	100

	07
	Esgotamento Sanitário  
	2.589.807,23
	2.279.357,70
	88,01

	08
	Energia Elétrica/Iluminação 
	105.080,13
	0,00
	0,00

	09
	Pavimentação
	1.788.937,08
	999.440,59
	55,87

	10
	Drenagem
	1.191.188,17
	921.856,48
	77,39

	11
	Recuperação Ambiental 
	1.180.462,10
	0,00
	0,00

	12
	Equipamentos Comunitários
Posto de Saúde
Creche
Centro Comunitário
Escola Municipal
	-
413.825,22
633.861,37
723.978,98
1.400.160,37
	-
379.631,34
604.918,35
680.167,13
1.400.160,37
	-
91,74
85,43
93,95
100

	13
	Trabalho Social
	475.000,00
	0,00
	0,00

	14
	Glosas Sinapi
	244.223,96
		
	15
	Glosas a comprovar
	1.946.873,39
		
		TOTAL
	25.527.038,37
	15.946.319,72
	
42. Portanto, em que pese o alto índice de execução de algumas metas, como por exemplo, os serviços preliminares (97,56%) , terraplenagem (87,04%) , esgotamento sanitário (88,01%) e drenagem (77,39%) , a Caixa considerou sem funcionalidade os empreendimentos. 
43. Na instrução à peça 4 verificou-se que não havia elementos satisfatórios para concordar com a Caixa acerca da funcionalidade dos serviços executados, tendo em vista as evidências que sustentam a Caixa a impugnar a totalidade dos recursos repassados/desbloqueados. Contudo, sobre a execução física das obras, atendendo diligência desta Secretaria (item 14, retro) realizada por meio do Ofício 1424/2019-TCU/Secex-TCE, de 5/4/2019 (peça 7) , mediante o Ofício 0222/2019/GEOTR, de 13/5/2019 (peça 11) , a Caixa esclareceu que:
a) no caso específico do item 5 - Produção Habitacional, 'como os blocos das unidades habitacionais, bem como a infraestrutura necessária para seu funcionamento, não estão concluídos, não há como atestar a funcionalidade parcial do empreendimento, ainda que a evolução esteja elevada'.
b) apesar de parte das metas estar com percentual avançado de evolução, as obras não foram concluídas e, devido ao abandono, não há possibilidade de utilização no estado em que se encontram.
c) o aproveitamento dos serviços realizados só é possível se forem executados os serviços remanescentes da obra, bem como a recuperação daqueles que sofreram com as intempéries e eventuais furtos após o longo período de abandono.
44. Sobre as metas físicas sem funcionalidade, a Caixa aduziu:
44.1. Unidades Habitacionais: Nenhum dos blocos habitacionais foi concluído. Todos os blocos tiveram grande parte da infraestrutura executada, mas nenhum deles possui água, luz, esgoto e acesso, restando também executar serviços de acabamentos finais (conforme planilha) . Em vistoria realizada em 2017, foi possível verificar que os blocos sofreram significativa involução dos serviços anteriormente executados e aferidos. A recuperação dos serviços degradados, bem como a execução dos serviços finais, acesso ao empreendimento e a ligação de água, esgoto e energia, se executados, podem restabelecer a funcionalidade dos recursos investidos até então.
44.2. Posto de Saúde: Apesar de restar somente a medição da pintura e ligações de energia e água, a obra, por não ter sido entregue para utilização, ficou abandonada, necessitando de intervenção para recuperação de serviços degradados para sua utilização. A recuperação dos serviços degradados, bem como a execução da pintura e a ligação de água e energia se executados podem restabelecer a funcionalidade dos recursos investidos até então.
44.3. Centro Comunitário: Não há possibilidade de utilização da edificação da maneira que se encontra. Houve involução dos serviços executados, devido à depredação e desgaste físico, derivados do abandono. A recuperação dos serviços degradados, bem como a execução da pintura e a ligação de água e energia, se executados, podem restabelecer a funcionalidade dos recursos investidos até então.
44.4. Infraestrutura (redes de água, esgoto, pavimentação e drenagem) : Não há funcionalidade dos serviços executados, tendo em vista que as obras de infraestrutura não foram concluídas. A recuperação dos serviços degradados, bem como a verificação de possível assoreamento das redes e entupimento dos tubos e a instalação dos equipamentos da ETE e EE podem restabelecer a funcionalidade dos recursos investidos até então.
45. Nesse cenário, retornando aos argumentos de defesa, observa-se que o município procurou transferir a responsabilidade pela paralisação e abandono das obras ao ex-prefeito, além de apontar as dificuldades para a conclusão dos empreendimentos. Tais argumentos são insatisfatórios e não elidem a responsabilidade do ente federativo. 
46. Começaremos a análise pela parte final da defesa, na qual se argui a impossibilidade de responsabilizar o município solidariamente com o ex-prefeito. Neste caso, em que pese a jurisprudência do STF colacionada, não prosperam os argumentos de defesa, pois a responsabilidade solidária do município está fundamentada no art. 3º da DN/TCU 57/2004 e na própria jurisprudência desta Corte, além de expressamente autorizada pelo Relator à peça 17. 
47. Nesta TCE não foram apontadas ocorrências, pelo concedente, nem mesmo argumentos de defesa pelo município, que denotassem subjetivamente apropriação indevida de recursos públicos ou de patrimônio alheio, desvio de finalidade ou locupletamento, típico de atos de gestão irregulares que pudessem ser inequivocamente atribuídos exclusivamente ao Sr.  Helil Barreto Cardozo. Enfim, não foram apontadas máculas que desabonasse exclusivamente a conduta do ex-prefeito.
48. Na esteira da Decisão Normativa - TCU 57/2004, o art. 2º, combinado com o art. 1º da DN/TCU 57/2004, estabelece que caso configurada a hipótese de indício de que o ente federado tenha se beneficiado com a aplicação irregular dos recursos, a unidade técnico-executiva proporá que a citação seja feita também ao ente político envolvido, na pessoa do seu representante legal, solidariamente com o agente público responsável pela irregularidade. Já o art. 3º da referida DN/TCU 57/2004 estabelece que, caso comprovado que o ente federado se beneficiou pela aplicação irregular dos recursos federais transferidos, o Tribunal, ao proferir o julgamento de mérito, condenará diretamente o Estado, o Distrito Federal ou o Município, ou a entidade de sua administração, ao pagamento do débito, podendo, ainda, condenar solidariamente o agente público responsável pela irregularidade e/ou cominar-lhe multa.
49. O atual prefeito, representante do município defendente (ente federativo) , argumentou que, de acordo com o princípio da intranscendência subjetiva, não podem ser impostas sanções e restrições à administração atual por atos de gestão praticados por administração antecessora, sob pena de responsabilizar quem não foi causador do ato ilícito (peça 2, p. 9-10) .
50. Ora, o atual prefeito busca, tão somente, preservar a sua administração na condição de gestor, mas não demonstra, com prova cabal, de que o ente federativo não tenha se beneficiado, real ou potencialmente, dos recursos federais. Fato é que:
50.1. No caso das unidades habitacionais (item 44.1, retro) , não obstante inacabadas, os imóveis, se não comprovado terem tido outra destinação (desvios...) que poderia comprometer a conduta de 'algum' agente público, que não sejam os proprietários que estavam contemplados no plano de trabalho, estão na 'guarda' e, portanto, inseridos no patrimônio do município. 
50.2. No caso do posto de saúde (item 44.2, retro) , pouco faltou para ser colocado em operação, de modo que, ainda que não concluído, há o benefício potencial, pois, o município pode aproveitar o imóvel quase concluído que, até prova em contrário, encontra-se, por constatação lógica, ainda que inacabado, na sua posse (domínio) e, portanto, inserido no patrimônio público do município. 
50.3. O mesmo raciocínio (item 50.2, retro) pode ser feito em relação ao centro comunitário e à infraestrutura urbana (itens 44.3 e 44.4, retro) . Enfim, o benefício potencial do município é fato, de modo que não pode ser excluído de responsabilidade pelo dano para ser atribuída exclusivamente ao ex-prefeito que, até que se demonstre o contrário, não auferiu qualquer benefício pessoal com os recursos geridos.
Execução física
51. A execução do Contrato de Repasse 222.643-56/2007 foi fiscalizada pela Caixa por meio de diversas inspeções realizadas nas obras, sendo que o último Relatório de Acompanhamento de Engenharia (RAE) - Setor Público, com data de visita em 6/1/2015 (peça 2, p. 112) , registrou a evolução físico-financeira de 62,47%, equivalente a R$ 15.946.299,70. Na oportunidade, a Caixa não fez qualquer registro de danos por atos de vandalismos e roubos que pudessem ser associados à gestão do ex-prefeito Helil Barreto Cardozo.
52. Depois disso, a Caixa não mais visitou as obras, abrindo-se uma lacuna temporal entre 6/1/2015 e 31/12/2016 sem informações oriundas da instituição financeira acerca do andamento das obras. No entanto, é possível observar que a então Subsecretaria Municipal de Obras do município, em expediente datado de 31/7/2015 (peça 2, p. 131) , esclareceu, com base em oficio datado de 30/7/2015 da Conan Engenharia e Montagens Ltda., que a paralisação da obra do PAC Itambí ocorreu por motivos diversos apresentados pela empresa, e que não havia qualquer movimentação na execução física, chamando a atenção para possível degradação do patrimônio público, riscos de furtos de grades, esquadrias, entre outros problemas.
53. Ainda em 2015, o então Secretário Municipal de Habitação e Políticas Sociais do município expediu o Ofício SMHPS 118/2015, de 21/9/2015 (peça 2, p. 132) , comunicando a Caixa sobre a paralisação das obras. Salientou que apesar da intermediação do 'Sindicato' e do Ministério do Trabalho, não houve solução de pagamentos, uma vez que a prefeitura não efetuava pagamentos de contrapartidas, em razão de estar recebendo apenas 40% do valor que recebia de Royaties do Petróleo e a Falência do 'Comperj'. Isso resultou em recebimento a menos de cerca de R$ 35.000.000,00 mensais pela Prefeitura. As obras 'estão paradas e só voltam às atividades com o pagamento dos valores devidos'.
54. Nota-se, do exposto acima, que a paralisação das obras não decorreu de ato pessoal do gestor à época, mas de dificuldade financeira do município honrar compromissos com fornecedores e prestadores de serviços. A debilidade financeira do município é corroborada pelo prefeito da gestão 2017-2020, ao admitir que não havia orçamento suficiente para fazer frente aos dois contratos de repasses celebrados com a União Federal (itens 30-32, retro) , optando por dar continuidade apenas às obras do PAC de Porto das Caixas que se encontravam em melhores condições para finalização e destinação final à população (peça 2, p. 5) . Portanto, não havendo prova em contrário, o ex-prefeito não pode ser responsabilizado individualmente pela descontinuidade das obras que, conforme admitido pelo município, decorreu de problemas com a construtora e dificuldades financeiras em cumprir suas obrigações contratuais com os recursos da contrapartida.
Execução financeira
55. O Contrato de Repasse 222.643-56/2007 foi firmado no valor de R$ 25.527.038,37, correspondendo a R$ 7.477.038,37, referentes à contrapartida do contratado e R$ 18.050.000,00 à conta do contratante. 	A Caixa desbloqueou R$ 16.073.672,52, sendo R$ 14.387.081,38 da União e R$ 1.686.591,14 do Município de Itaboraí/RJ (item 2, retro) , aprovadas as prestações de contas parciais exceto as duas últimas que não foram apresentadas nos valores desbloqueados de R$ 146.903,57 e R$ 308.557,68, respectivamente (item 2, retro) .
56. Assim, teoricamente havia disponibilidade de R$ 9.453.365,85, com R$ 3.662.918,62 da União e R$ 5.790.447,23 da contrapartida, de modo que, a princípio, não parece convincente a paralisação das obras por falta de recursos. O problema, assim, residiu em decisão política, ou econômica, na suposta incapacidade do município em dispor de parcela significativa de sua contrapartida, mais de 5 milhões de reais, que havia se comprometido com a União.  
57. A propósito é do Voto do Relator deste feito, Ministro Andre Luis de Carvalho, que em caso análogo advém o Acórdão 9.468/2017 proferido pela 2ª Câmara do TCU no sentido de fixar o novo e improrrogável prazo para, em solidariedade com (nome do responsável) o então prefeito (gestão: 2005-2008) , o Município de Beneditinos - PI comprovar o recolhimento do débito sob o valor de R$ 114.500,00 em favor da Fundação Nacional de Saúde (Funasa) , diante da não consecução dos objetivos pactuados pelo Convênio 1.727/2005 (Siafi 557148) destinado à construção do sistema de tratamento de resíduos sólidos, tendo a vigência do aludido ajuste sido estipulada para o período de 11/12/2005 a 11/9/2008.
58. Na ocasião, o Relator proferiu seu Voto, cabendo extrair os seguintes trechos:
'Voto
 (...) 
9. De outra sorte, o MPTCU pugnou pela rejeição das alegações de defesa apresentadas pelos responsáveis, no presente momento processual, aduzindo, para tanto, que: (i) 'os recursos transferidos por meio do convênio deveriam ser aplicados no tratamento dos resíduos sólidos coletados no Município de Beneditinos/PI, visando à melhoria da saúde pública (Peça 1, p. 9 e 25) '; (ii) o gestor responsável contribuiu, de certa forma, para o comprometimento do cumprimento dos resultados pactuados, já que não adotou as providências necessárias à conclusão do objeto; (iii) o suposto nexo causal entre os recursos federais aportados ao convênio e os equipamentos adquiridos não teria força bastante para afastar essa frustração da finalidade do ajuste, diante do prejuízo à funcionalidade do empreendimento e, destarte, à regularidade dos gastos; (iv) a atual utilização dos equipamentos pela correspondente prefeitura, sem o devido tratamento na destinação final dos resíduos, como previsto no plano de trabalho do convênio, não solucionaria os problemas de saúde pública motivadores da celebração do aludido ajuste; (v) subsiste o registro de que os riscos ao meio ambiente e à população vêm se agravando com o aumento do volume de lixo acumulado (Peça 1, p. 111; Peça 3, p. 86-88) ; e (vi) o simples cercamento e a mera abertura de valas no terreno destinado a receber o lixo não se constituem como solução adequada e suficiente para o problema.
10. Por esse ângulo, o Parquet especial propôs a fixação de novo e improrrogável prazo ao então gestor e ao ente municipal para que recolham o débito apurado nos autos, salientando que a solidariedade no débito por parte do município deveria alcançar tão-somente os recursos com a sua aplicação comprovada na aquisição dos equipamentos (R$ 114.500,00) , vez que a parcela não comprovada (R$ 38.921,39) não teria trazido qualquer benefício à municipalidade, salientando que a responsabilidade sobre esta última parcela deveria ser imputada, mais adiante, em desfavor apenas do então gestor, a fim de evitar o indesejado tumulto processual, no presente momento.
 (...) 
12. A responsabilidade do ente municipal pelo ressarcimento do dano causado aos cofres federais restou devidamente consubstanciada nesta TCE, haja vista que os equipamentos adquiridos se encontrariam à disposição da municipalidade, a despeito de os objetivos ajustados não terem sido alcançados, sobressaindo a notícia, inclusive, de que teria havido certo agravamento dos problemas de saúde pública a partir do não funcionamento adequado do empreendimento.
 (...) 
20. Entendo, por tanto, que, diante da presunção de boa-fé militante em favor da pessoa política, o TCU deve fixar o novo e improrrogável prazo para que, em solidariedade com o Sr. Francisco, o referido município promova o recolhimento do débito no valor de R$ 114.500,00, sem prejuízo de, desde já, julgar irregulares as contas do Sr. Francisco Almendra para condená-lo ao pagamento do débito no valor de R$ 38.921,39, aplicando-lhe a correspondente multa legal.'
59. Não foi diferente em outro julgado, em que o Relator André Luis de Carvalho, condutor do Acórdão 6802/2010-TCU-Segunda Câmara, proferiu seu voto, conforme trechos abaixo:
'Voto
Em preliminar, cumpre mencionar que me alinho ao entendimento defendido pelo então Relator desta TCE, Ministro-Substituto Augusto Sherman Cavalcanti, no sentido de que o foco da tomada de contas especial em análise não deve ser direcionado ao atingimento dos resultados buscados pelo convênio, mas sim à inexecução física do objeto pactuado, nos termos em que detectado pela Funasa.
 (...) 
Vale lembrar que, no bojo destes autos, foi proposta a citação do gestor municipal pela integralidade dos recursos transferidos ao ente federado, com base na premissa de que, no lugar de uma redução de 30% dos casos, houve aumento de 22,8% dos episódios no período.
Ora, a proposta de reduzir os casos de malária constitui objetivo cujo alcance está condicionado a variáveis que, em muitos casos, escapam ao controle gestor, como o regime de chuvas, por exemplo.
 (...) 
Quanto ao mérito, uma vez fixadas as falhas relativas à execução física do objeto pactuado como o foco desta TCE, foram identificados e chamados aos autos os respectivos responsáveis. Nesse sentido, foi promovida a citação do ex-prefeito e do ente federado, e chamados em audiência o presidente da CPL do município de Santana/AP - CPL/PMS, juntamente com dois membros da comissão.
...
Enfim, no que se refere à responsabilidade pelo ressarcimento do débito apurado, correspondente à utilização irregular do veículo pick up S-10, com as vênias de estilo ao Órgão Ministerial, acompanho o posicionamento da Secex/AP no sentido de que compete ao ente federado, exclusivamente, responder por esse fato. E, neste ponto, é oportuno mencionar que o município de Santana/AP deixou transcorrer in albis a oportunidade para se manifestar a respeito dessa questão.
...
Entendo, assim, que no caso em análise não há que se falar em responsabilizar, solidariamente com o município de Santana/AP, o ex-prefeito, Sr. Judas Tadeu de Almeida Medeiros, pelo simples fato de a utilização irregular do referido veículo ter ocorrido apenas em benefício da municipalidade. E aí vejo que não há nos autos sequer menção à utilização particular do bem pelo ex-alcaide, de forma que incumbe apenas ao ente federado tal obrigação, por força do art. 3º da Decisão Normativa TCU  57/2004.'
60. Nesse cenário, em apertada síntese conclusiva, nessa fase processual pode-se afirmar  que o ex-prefeito Helil Barreto Cardozo (CPF XXX.576.207-XX) não apresentou alegações de defesa que se somassem às do município e suficientes para demonstrar, em conjunto, a boa e regular aplicação dos recursos, com funcionalidade e aproveitabilidade, verificando-se, ainda, que o ente federativo, responsável pela guarda e manutenção dos bens públicos produzidos com tais recursos, não comprovou a destinação aos beneficiários, no caso das unidades residenciais, e a finalidade social esperada com a construção de um posto de saúde, creche e um centro comunitário (item 44, retro) . Portanto, tais bens continuam sob a tutela e, assim, incorporado ao patrimônio físico e público do Município de Itaboraí/RJ, de modo que ele, de forma indireta, se beneficiou com os recursos oriundos do Contrato de Repasse em causa. 
60.1. Vale salientar que a orientação jurisprudencial é a de que, na hipótese de execução parcial do objeto, ocorrerá redução proporcional do débito quando a fração executada puder ser aproveitada para fins de atendimento aos objetivos do convênio (c.f. Acórdão 10988/2015-TCU-Segunda Câmara, Relator: Ministro Marcos Bemquerer) . No entanto, e não cabe nesse estágio processual avaliar se houve, ou não, depreciação dos bens imóveis construídos em razão da não continuidade das obras, sobretudo em função da inviabilidade prática de se apurar o valor dessa depreciação, ou outros eventuais danos, que se poderia atribuir exclusivamente ao ex-prefeito (gestão 2013-2106) e/ou até mesmo ao atual prefeito (gestão 2017-2020) , por falta de atitude efetiva no sentido do resguardo do patrimônio público.
61. Nessa linha, não há como aceitar, nessa fase, as alegações de defesa apresentadas pelo Município de Itaboraí/RJ, visto que, até prova em contrário, ficou configurado o dano ao erário decorrente de obras iniciadas e não concluídas, admitido que a não continuidade das obras decorreu de escolha por limitação econômica do ente federativo municipal, não havendo qualquer evidência  suficiente para responsabilizar exclusivamente o ex-chefe do executivo, visto que  tal medida somente seria plausível [o que não se cogitou nesta TCE] caso houvesse sinais de que o gestor teria agido, à época, com dolo, ou culpa, por imprudência, imperícia ou negligência., que efetivamente tivesse contribuído para a paralisação das obras e o não alcance da finalidade social esperada, não sendo, em tese, cabível responsabilizar o prefeito por inexecução do objeto quando ficar comprovado que não concorreu com dolo ou culpa para a produção do dano (c.f. Acórdão 661/2015-TCU-Segunda Câmara, Relator: Ministra Ana Arraes) . 
 62. Dessa forma, nessa fase processual, de acolhimento e/ou rejeição de alegações de defesa, com fixação de novo e improrrogável prazo para o recolhimento do débito, verifica-se que os responsáveis, o ex-prefeito pela ausência de manifestação, o município por ter admitido que não deu continuidade às obras por opção política e dificuldades financeiras, sem contudo, comprovar efetivamente o alegado, não conseguiram demonstrar a boa e regular aplicação dos recursos aplicados no objeto do Contrato de Repasse  222.643-56/2007e, assim, não elidiram o débito solidário a eles imputados.
63. Destarte, tendo em vista que as alegações apresentadas não elidiram as irregularidades levantadas e, ante a impossibilidade de aferir a boa-fé do ente federado, deve-se fixar novo e improrrogável prazo para que o Município de Itaborai/RJ comprove, perante o Tribunal em solidariedade com o Sr. Helil Barreto Cardozo (CPF XXX.576.207-XX) , o recolhimento do débito apurado nos autos em favor do Tesouro Nacional. 
Prescrição da Pretensão Punitiva 
64. Vale ressaltar que a pretensão punitiva do TCU, conforme Acórdão 1441/2016-TCU-Plenário, Relator: Benjamin Zymler, que uniformizou a jurisprudência acerca dessa questão, subordina-se ao prazo geral de prescrição indicado no art. 205 do Código Civil, que é de dez anos, contado da data de ocorrência da irregularidade sancionada, nos termos do art. 189 do Código Civil, sendo este prazo interrompido pelo ato que ordenar a citação, a audiência ou a oitiva do responsável. 
65. No caso em exame, não ocorreu a prescrição, uma vez que as irregularidades sancionadas ocorreram entre 2/4/2009 e 3/7/2015 (item 2, retro) , e o ato de ordenação da citação ocorreu em 9/9/2019 (peça 17) . Deve-se lembrar que o Município de Itaboraí/RJ foi citado por meio do Ofício 8157/2019- Secomp-4, de 18/11/2019, em 22/11/2019 (item 16, retro) , também 10 anos antes da ocorrência do fato gerador, considerando-se que, em tese, o mesmo dispunha até 2/9/2016, ou seja, o final da vigência do ajuste (item 4, retro) , para regularizar e entregar os bens imóveis construídos aos beneficiários e à comunidade de Itaboraí.
66. Em se tratando de processo em que a parte interessada não se manifestou acerca das irregularidades imputadas, não há elementos para que se possa efetivamente aferir e reconhecer a ocorrência de boa-fé na conduta do Sr. Helil Barreto Cardozo (CPF XXX.576.207-XX) , podendo este Tribunal, desde logo, proferir o julgamento de mérito pela irregularidade das contas, conforme os termos dos §§ 2º e 6º do art. 202 do Regimento Interno do TCU (Acórdão 2064/2011-TCU-Primeira Câmara (relator: Ubiratan Aguiar) , 6.182/2011-TCU-1ª Câmara (relator: Weber de Oliveira) , 4.072/2010-TCU-1ª Câmara (Relator: Valmir Campelo) , 1.189/2009-TCU-1ª Câmara (Relator: Marcos Bemquerer) , 731/2008-TCU-Plenário (Relator: Aroldo Cedraz) . 
67. Dessa forma, o responsável deve ser considerado revel, nos termos do art. 12, §3º, da Lei 8.443/1992. 	No entanto, visando equalizar as etapas do processo com relação aos responsáveis, cabe propor, nessa fase, a fixação de novo e improrrogável prazo de 15 (quinze) dias, nos termos do art. 12, §§ 1º e 2º, da Lei 8.443, de 1992, e do art. 202, §§ 2º e 3º, do RITCU, para que o Município de Itaboraí/RJ comprove o recolhimento do débito, em solidariedade com o Sr. Helil Barreto Cardozo (CPF XXX.576.207-XX) , prefeito do município na gestão 2013-2016, em favor do Tesouro Nacional, atualizado monetariamente até o efetivo recolhimento, nos termos da legislação vigente.
CONCLUSÃO
68. Em face da análise promovida na seção 'Exame Técnico', verifica-se que os responsáveis não lograram comprovar a boa e regular aplicação dos recursos. Instado a se manifestar, o Sr. Helil Barreto Cardozo (CPF XXX.576.207-XX) optou pelo silêncio, configurando a revelia, nos termos do § 3º, do art. 12, da Lei 8.443/1992. 
69. Vale ressaltar que a jurisprudência pacífica nesta Corte é no sentido da imprescritibilidade das ações de ressarcimento ao erário (Súmula TCU 282) . Dessa forma, identificado o dano ao erário, deve-se instaurar e julgar o processo de tomada de contas especial para responsabilizar seus agentes causadores, respeitando o direito ao contraditório e à ampla defesa, independentemente de quando ocorreram os atos impugnados.
70. Verifica-se também que não houve a prescrição da pretensão punitiva, conforme análise já realizada (item 65, retro) .
71. Tendo em vista que não constam dos autos elementos que permitam reconhecer a boa-fé dos responsáveis, especialmente do Sr. Helil Barreto Cardozo (CPF XXX.576.207-XX) , prefeito do Município de Itaboraí/RJ na gestão 2013-2016, implicaria que as suas contas fossem julgadas irregulares, nos termos do art. 202, § 6º, do Regimento Interno do TCU, com a imputação do débito, ou multa, atualizado monetariamente e acrescido de juros de mora, nos termos do art. 202, §1º do Regimento Interno do TCU, descontado o valor eventualmente recolhido, com a aplicação da multa prevista no art. 57 da Lei 8.443/1992.
72. Entretanto, considerando o envolvimento no processo de pessoa jurídica de direito público, deve-se, primeiramente, para equalizar a fase processual entre os agentes responsabilizados, fixar novo e improrrogável prazo ao Município de Itaboraí/RJ, para, em solidariedade com o Sr. Helil Barreto Cardozo (CPF XXX.576.207-XX) , comprovar o recolhimento da dívida, em favor do Tesouro Nacional, atualizado monetariamente até o efetivo recolhimento, nos termos da legislação vigente (item 67, retro) .
PROPOSTA DE ENCAMINHAMENTO
73. Ante o exposto, submetem-se aos autos à consideração superior propondo:
73.1. Considerar revel o Sr. Helil Barreto Cardozo (CPF XXX.576.207-XX) , prefeito do Município de Itaboraí/RJ na gestão 2013-2016, para todos os efeitos, dando-se prosseguimento ao processo, com fulcro no art. 12, § 3º, da Lei 8.443/1992; 
73.2. Rejeitar as alegações de defesa apresentadas pelo Município de Itaboraí/RJ;
73.3. Fixar o novo e improrrogável prazo de 15 (quinze) dias, nos termos do art. 12, §§ 1º e 2º, da Lei 8.443, de 1992, e do art. 202, §§ 2º e 3º, do RITCU, para que o Município de Itaborai/RJ comprove, perante o Tribunal (art. 214, III, 'a', do RITCU) , em solidariedade com o Sr. Helil Barreto Cardozo (CPF XXX.576.207-XX) , o recolhimento do débito apurado nos autos em favor do Tesouro Nacional, atualizado monetariamente até o efetivo recolhimento, nos termos da legislação vigente;
Débito:
	Data da ocorrência
	Valor original (R$) 

	08/06/2009 
	1.292.615,90

	08/07/2009 
	1.454.946,52

	17/08/2009 
	1.270.296,18

	23/09/2009
	921.957,69

	18/11/2009 
	237.485,98

	06/11/2009
	877.046,48

	22/12/2009 
	1.385.158,79

	24/03/2010 
	748.367,60

	14/06/2010 
	1.240.163,75

	15/04/2011 
	980.463,20

	15/12/2011 
	514.257,73

	14/03/2014 
	185.592,45

	09/05/2014  
	359.191,66

	13/06/2014  
	313.271,29

	18/08/2014  
	163.683,15

	10/11/2014
	123.024,73

	17/12/2014 
	97.791,02

	03/07/2015 
	187.745,52

73.4. Autorizar, desde já, caso solicitado, o parcelamento das dívidas fixadas em até 36 (trinta e seis) parcelas, nos termos do art. 217 do RITCU, esclarecendo ao Município de Itaboraí/RJ que a falta de pagamento de qualquer parcela importará no vencimento antecipado do saldo devedor, nos termos do art. 217, § 2º, do RITCU;
73.5. Enviar cópia do Acórdão que vier a ser proferido ao Sr. Helil Barreto Cardozo (CPF XXX.576.207-XX) , e ao Município de Itaboraí/RJ, para ciência, informando que a presente deliberação, acompanhada do Relatório e do Voto que a fundamenta, está disponível para a consulta no endereço www.tcu.gov.br/acordaos, além de esclarecer que, caso requerido, o TCU poderá fornecer sem custos as correspondentes cópias, de forma impressa."
3.	O diretor da Secex-TCE divergiu, contudo, da aludida proposta do auditor federal, tendo emitido, para tanto, o seu parecer à Peça 31, com a anuência do secretário (Peça 32) , no seguinte sentido:
" (...) Discordo, com as vênias de estilo, da proposta formulada por CARLOS ROBERTO DA SILVEIRA, AUFC (doc 64.240.234-7) , pois entendo não ser possível imputar débito ao município de Itaboraí/RJ.
A redação do art. 3º da Decisão Normativa/TCU 57/2004 é cristalina ao firmar que a entidade federada convenente só responde pelo dano se restar comprovado que se beneficiou com a aplicação irregular dos recursos: 
'Art. 3º Caso comprovado que o ente federado se beneficiou pela aplicação irregular dos recursos federais transferidos, o Tribunal, ao proferir o julgamento de mérito, condenará diretamente o Estado, o Distrito Federal ou o Município, ou a entidade de sua administração, ao pagamento do débito, podendo, ainda, condenar solidariamente o agente público responsável pela irregularidade e/ou cominar-lhe multa.'
Ocorre que, no caso em destaque, não restou provada a obtenção de benefícios por parte do município, pois não houve aplicação irregular de recursos. As irregularidades apontadas nas citações, no item 15 da instrução precedente, consistem no seguinte:
i) ausência de funcionalidade do objeto pactuado no Contrato de Repasse 222.643- 56/2007 (Siafi 597.665) , motivado pela execução parcial, sem aproveitamento útil da parcela executada, não gerando, portanto, o benefício social esperado;
ii) não houve a destinação do objeto previsto no Contrato de Repasse 222.643- 56/2007 (Siafi 597.665) , que consistira na entrega, aos beneficiários-proprietários, das unidades habitacionais e dos demais imóveis (centro comunitário e posto de saúde) e infraestrutura urbana (redes de água, esgoto, pavimentação e drenagem) para uso das comunidades do município, não gerando o benefício social esperado, ficando os imóveis sem a devida destinação, portanto, sob a responsabilidade do Município de Itaboraí/RJ. 
Observe-se que, em nenhum instante, falou-se em desvio de finalidade ou uso irregular dos recursos. Na prática, a entidade pública convenente se beneficia do uso inadequado dos recursos, quando há desvio de finalidade, mediante sua aplicação em prol da população local, mas em finalidade alheia à prevista no plano de trabalho. E isso não se verificou para o caso em tela, pois os recursos alocados ao projeto foram usados nas obras previstas no plano de trabalho.
A instrução insiste na sua tese, motivada na alegação do próprio município, de que teria optado em concluir outro empreendimento habitacional, já que não possuía dinheiro suficiente para custear o término do complexo urbano objeto do contrato de repasse em foco. Tal opção também não comprova a obtenção de benefício por parte da edilidade, eis que a referida conclusão seria bancada com recursos municipais, consoante registrado na própria instrução, sem a presença de qualquer verba federal.
Ora, o que houve neste caso foi desperdício de recursos; de modo que assiste razão ao município, quando diz que ele, na verdade, também sofreu prejuízo, mesmo que se entenda somente no patamar dos valores da contrapartida aportada. Com efeito, o empreendimento não foi destinado à comunidade marcada no plano de trabalho exatamente porque não foi concluído. Não se pode esperar que o empreendimento fosse entregue à população sem as condições de habitabilidade e uso. Portanto, não há nos autos elementos fáticos ou jurídicos a comportar decisão pela imputação de débito ao município. Nessa linha, cito o próprio Acórdão 11571/2018-TCU-Primeira Câmara, rel. Benjamin Zymler, usado para proposição, na instrução inicial (peça 14) , de citar solidariamente o município.
Quanto à imputação de débito ao gestor, por sua vez, merece ressaltar que, por força constitucional (art. 37, caput) , todo gestor público está obrigado a zelar pelo patrimônio sob sua guarda e extrair o máximo dos recursos públicos confiados a sua administração. Sendo assim, era exigido que o ex-prefeito adotasse as medidas necessárias à preservação dos serviços realizados e, paralelamente, à retomada e conclusão das obras do complexo habitacional objeto do Contrato de Repasse 222.643-56/2007 (Siafi 597.665) .
Conforme registrado nos itens 4 e 6 da instrução precedente, o gestor foi notificado para retomar as obras em 2/2/2016 (peça 2, p. 5-6) e o contrato de repasse findou em setembro de 2016. Portanto, ele teve mais de sete meses para retomar as obras, mas não o fez. E a falta de recursos municipais para concluir o empreendimento não elide a responsabilização do ex-prefeito, pois ele poderia buscar outras soluções, como, por exemplo, a ajuda estadual mencionada na defesa do município. Enfim, o responsável não adotou as medidas necessárias a concluir as obras, resultando no desperdício dos recursos federais aplicados.
E a Constituição Federal é clara ao dispor (art. 71, inciso II) que o TCU julgará as contas daqueles que derem causa a perda, extravio ou outra irregularidade de que resulte prejuízo ao erário. 
Dessa forma, tendo o gestor causado dano ao erário, a ele deve ser imputado o débito, mesmo que não tenha sido beneficiado patrimonialmente pelas obras e que não tenha havido locupletamento.
Em sua defesa, o município relatou a possibilidade de parceria com a Companhia Estadual de Habitação do Estado do Rio de Janeiro - CEHAB-RJ, conforme reunião realizada em 26/9/2019, reiterada no e-mail de 412/2019 (peça 2, p. 7) , visando à conclusão do objeto. Essa circunstância, todavia, nos termos da jurisprudência, é irrelevante para o deslinde da matéria, pois se trata de mera hipótese, não de benefício efetivo, não ensejando o correspondente abatimento no valor do débito apurado (ver Acórdãos 2828/2015 e 11.571/2018, ambos da primeira Câmara) .
Realmente, no caso em tela, não cabe abatimento da parcela executada, mesmo porque, se ela pudesse alcançar utilidade, isso já teria ocorrido. Logo, concordo com as conclusões da instrução quando não acolheu a parcela executada.
Outrossim, concordo com a revelia do ex-prefeito, mas, no tocante ao município, minha proposta, baseada nas considerações delineadas acima, será de exclui-lo da relação processual.
Ante o exposto, elevo os autos à consideração superior, propondo:
a) acatar as alegações de defesa do município de Itaboraí/RJ (CNPJ 28.741.080/0001-55) e exclui-lo da relação processual;
b) considerar revel o Sr. Helil Barreto Cardozo (CPF XXX.576.207-XX) , ex-prefeito do Município de Itaboraí/RJ, para todos os efeitos, dando-se prosseguimento ao processo, com fulcro no art. 12, § 3º, da Lei 8.443/1992;
c) julgar irregulares, nos termos dos arts. 1º, inciso I, 16, inciso III, alínea "c", da Lei 8.443/1992, c/c os arts. 19 e 23, inciso III, da mesma Lei as contas do Sr, Helil Barreto Cardozo (CPF XXX.576.207-XX) , condenando-o ao pagamento das quantias abaixo especificadas, fixando-lhe o prazo de quinze dias, para que comprove, perante o Tribunal, o recolhimento dos valores especificados aos cofres do Tesouro Nacional, nos termos do art. 23, inciso III, alínea "a", da citada lei, c/c o art. 214, inciso III, alínea "a", do Regimento Interno do TCU, atualizados monetariamente, desde as datas especificadas até a data do efetivo pagamento, abatendo-se, na oportunidade, parcela eventualmente já ressarcida;
	Data da ocorrência
	Valor original (R$) 

	08/06/2009 
	1.292.615,90

	08/07/2009 
	1.454.946,52

	17/08/2009 
	1.270.296,18

	23/09/2009
	921.957,69

	18/11/2009 
	237.485,98

	06/11/2009
	877.046,48

	22/12/2009 
	1.385.158,79

	24/03/2010 
	748.367,60

	14/06/2010 
	1.240.163,75

	15/04/2011 
	980.463,20

	15/12/2011 
	514.257,73

	14/03/2014 
	185.592,45

	09/05/2014  
	359.191,66

	13/06/2014  
	313.271,29

	18/08/2014  
	163.683,15

	10/11/2014
	123.024,73

	17/12/2014 
	97.791,02

	03/07/2015 
	187.745,52

Valor do débito atualizado até 18/10/2019: R$ 20.657.855,48.
d) aplicar ao Sr, Helil Barreto Cardozo (CPF XXX.576.207-XX) a multa prevista no art. 57 da Lei 8.443/1992 c/c o art. 267 do Regimento Interno do TCU, fixando-lhe o prazo de quinze dias, a contar da notificação, para que comprove, perante o Tribunal (art. 214, III, alínea "a", do Regimento Interno do TCU) , o recolhimento da dívida aos cofres do Tesouro Nacional, atualizada monetariamente desde a data do acórdão proferido até a data do efetivo recolhimento, se pagas após o vencimento, na forma da legislação em vigor;
e) autorizar, desde logo, a cobrança judicial das dívidas, caso não atendidas as notificações, na forma do disposto no art. 28, inciso II, da Lei 8.443/1992;
f) autorizar também, desde logo, se requerido, com fundamento no art. 28, inciso I, da Lei 8.443, de 1992, c/c o art. 217, §§ 1º e 2º do Regimento Interno do TCU, o parcelamento da (s) dívida (s) em até 36 parcelas, incidindo, sobre cada parcela, corrigida monetariamente, os correspondentes acréscimos legais, fixando-se o prazo de quinze dias, a contar do recebimento da notificação, para comprovar, perante o Tribunal, o recolhimento da primeira parcela, e de trinta dias, a contar da parcela anterior, para comprovar os recolhimentos das demais parcelas, devendo incidir, sobre cada valor mensal, atualizado monetariamente, os juros de mora devidos, no caso do débito, na forma prevista na legislação em vigor, alertando o responsável de que a falta de comprovação do recolhimento de qualquer parcela importará o vencimento antecipado do saldo devedor, nos termos do § 2º do art. 217 do Regimento Interno deste Tribunal;
g)	enviar cópia do Acórdão a ser prolatado, bem como do Relatório e do Voto que o fundamentarem à Procuradoria da República no Estado do Rio de Janeiro, nos termos do § 3º do art. 16 da Lei 8.443/1992, c/c o § 7º do art. 209 do Regimento Interno do TCU, para adoção das medidas cabíveis, informando-lhe que o inteiro teor da deliberação pode ser consultado no endereço www.tcu.gov.br/acordaos."
4.	Enfim, por intermédio da Exma. Sra. Procuradora-Geral Cristina Machado da Costa e Silva, o MPTCU manifestou a sua concordância com a aludida proposta dos dirigentes da unidade técnica, sem prejuízo da adicional proposta alternativa para a realização de novas citações, tendo consignado, para tanto, o seu parecer à Peça 33 nos seguintes termos:
" (...) 2. O contrato de repasse, com seus respectivos termos aditivos, foi firmado no valor de R$ 25.527.038,37, sendo R$ 18.050.000,00 à conta do contratante e R$ 7.477.038,37 de contrapartida do contratado. O valor total desbloqueado, por meio de 21 parcelas, compreendidas entre as datas de 2/4/2009 e 3/7/2015 (tabela do parágrafo 2 da instrução à peça 30) foi de R$ 16.073.672,52. Desse total, R$ 14.387.081,38 foram desbloqueados pela União e R$ 1.686.591,14 foram aportados de contrapartida. Com as alterações dos aditivos, o contrato de repasse vigeu no período de 16/11/2007 a 2/9/2016.
3.As prestações de contas parciais das primeiras 19 parcelas foram aprovadas pela Caixa, enquanto as prestações das 20.ª e 21.ª parcelas não obtiveram aprovação (tabela do parágrafo 3 da instrução à peça 30) . A execução do contrato de repasse foi fiscalizada pela Caixa por meio de diversas inspeções efetuadas nas obras, sendo que o último Relatório de Acompanhamento de Empreendimento (RAE) - Setor Público (peça 2, p. 112) , datado de 15/7/2015, constatou a evolução físico-financeira de 62,47%, equivalente a R$ 15.946.299,70.
4.	A instauração desta TCE decorreu da falta de regularização da prestação de contas parcial referente às 20.ª (R$ 146.903,57) e 21.ª (R$ 308.557,68) parcelas dos recursos desbloqueados pela Caixa. Depois de notificado o ex-prefeito, não saneadas as irregularidades e não devolvidos os recursos, o tomador de contas, no Relatório de TCE n.º 240/2016 (peça 2, pp. 223-228) , concluiu que o prejuízo aos cofres federais foi no valor original desbloqueado de R$ 12.325.261,89, sob a responsabilidade do Senhor Helil Barreto Cardozo, considerando que o contrato de repasse foi paralisado em sua gestão, sem que o responsável tivesse apresentado as prestações de contas das duas últimas parcelas liberadas para continuidade e finalização do objeto, ou adotado as medidas necessárias ao resguardo do patrimônio público.
5. Em razão de inconsistências observadas no processo (cf. parágrafo 8 da instrução à peça 30) , a Secretaria de Controle Interno do Ministério da Transparência, Fiscalização e Controladoria Geral da União devolveu a TCE ao órgão instaurador, com base no Despacho n.º 645/2017 (peça 2, pp. 238-241) , de 30/3/2017. Após resposta ao despacho do controle interno, com esclarecimentos às questões levantadas, foi emitido o Relatório de TCE Complementar n.º 240/2016 (peça 2, pp. 248-250) , onde o tomador de contas atualizou as informações dos pareceres das áreas técnicas nas fases de fiscalização da execução do objeto e de análise da prestação de contas.
6.	Em suma, as conclusões deste último Relatório de TCE, com as quais anuiu a Controladoria-Geral da União (cf. Relatório de Auditoria, Certificado de Auditoria e Parecer do Dirigente de Controle Interno; peça 2, pp. 254-261) , foram as seguintes: i) houve a execução parcial do objeto em 63,48%; ii) a execução das obras ocorreu entre julho de 2008 e agosto de 2015; iii) foram efetuadas 21 vistorias nos serviços executados e 20 liberações de parcelas, não tendo havido saque do valor referente à última liberação efetuada; iv) das metas propostas e contratadas, foram finalizadas a da creche e a da escola, apresentando ambas funcionalidade, com valor de R$ 2.034.021,74 (repasse e contrapartida) ; v) as demais metas contratadas se encontravam inacabadas e sem funcionalidade (incluindo a construção de oito prédios residenciais) , impossibilitando a utilização pelos beneficiários; vi) apesar da execução de um elevado índice do objeto pactuado, o contrato não cumpriu totalmente os objetivos propostos no plano de trabalho, e não geraram benefício social esperado à população alvo do Município de Itaboraí/RJ.
7. Na fase externa desta TCE, em instrução preliminar (peça 4) , a Secex-TCE propôs diligenciar a Caixa Econômica Federal para o envio de documentos/informações sobre as irregularidades geradoras de débito, para atendimento dos pressupostos definidos no art. 5.º da IN/TCU n.º 71/2012. Realizada a diligência (Ofício à peça 7) , a Caixa encaminhou como resposta a documentação das peças 12 e 13.
8.	Depois de analisar os resultados da diligência, em nova instrução (peça 14) , a Secex-TCE propôs realizar a citação do Município de Itaboraí/RJ e do Senhor Helil Barreto Cardozo, para apresentarem alegações de defesa quanto às ocorrências descritas no parágrafo 34 da referida peça. A quantia total impugnada nos ofícios citatórios foi de R$ 12.325.261,89, valor este obtido após subtração dos valores relativos à creche e à escola concluídas, nos termos do Relatório de TCE. Devidamente cientificados os responsáveis, somente o Município de Itaboraí/RJ apresentou defesa, permanecendo o ex-prefeito inerte, o que conduz à sua revelia.
9.	O Município, em sua resposta, argumentou, essencialmente, que, depois de 2017, reiniciou tratativas com a Caixa para prorrogação do contrato de repasse, porém, ao final, não foi possível ajustar sua continuidade. O Município também informou que, quando o atual governo se iniciou (2017) , o contrato de repasse encontrava-se paralisado por aproximadamente 17 meses, e que a empresa contratada pelo governo antecessor havia abandonado as obras relativas às unidades habitacionais (Pac Itambi) , ainda no ano de 2015. O Município alegou não ter orçamento para continuidade das obras, mas que vem envidando esforços junto à Companhia Estadual de Habitação do Estado do Rio de Janeiro para formação de parceria para entrega da urbanização. Adicione-se que, como informado pelo Município e pela Caixa, além de itens/metas importantes estarem abandonados, observou-se degradação de partes das obras pela passagem do tempo e furtos ocorridos desde a paralisação.
10. O Auditor da Secex-TCE, ao analisar a manifestação do Município (peça 30) , considerou seus argumentos insatisfatórios para elidir a responsabilidade do ente federativo. O Auditor trouxe quadro com os percentuais de execução físico-financeira individual das 13 metas da obra (tabela do parágrafo 41 da instrução à peça 30) , cuja média geral, atestada pela Caixa, foi de 62,47%. Em que pese algumas metas terem alcançado alto índice de execução física, a instrução lembrou que a Caixa considerou que os empreendimentos estavam sem funcionalidade, fato confirmado, com maior profundidade, depois do exame, pela Unidade Instrutiva, dos documentos/informações encaminhados pela Caixa em resposta à diligência efetuada, a exemplo do estado inconcluso das unidades habitacionais, posto de saúde, centro comunitário e infraestrutura de redes de água, esgoto, pavimentação e drenagem.
11. Sendo assim, com suporte na DN/TCU n.º 57/2004, o Auditor considerou que o Município de Itaboraí/RJ não conseguiu demonstrar que o ente não tenha se beneficiado, real ou potencialmente, dos recursos federais aplicados. As obras, não obstante inacabadas, encontram-se inseridas no patrimônio público do Município, sob sua guarda, sem comprovação de destinação aos beneficiários, o que, indiretamente, demonstra que o ente federativo se beneficiou dos recursos do contrato de repasse. Além disso, o Auditor argumentou que não se apontaram ocorrências de apropriação indevida de recursos públicos ou de patrimônio alheio, desvio de finalidade ou locupletamento, típico de atos de gestão irregulares que pudessem ser inequivocamente atribuídos exclusivamente ao ex-prefeito.
12. Considerando que os responsáveis não lograram comprovar a boa e regular aplicação dos recursos desbloqueados, a proposta do Auditor, no mérito, é por considerar revel o ex-prefeito, rejeitar as alegações de defesa apresentadas pelo Município de Itaboraí/RJ, considerando que as alegações apresentadas pelo ente não foram capazes de elidir as irregularidades verificadas nos autos, e fixar novo e improrrogável prazo de quinze dias, para que o Município comprove, perante o Tribunal, em solidariedade com o Senhor Helil Barreto Cardozo, o recolhimento do débito total apurado nos autos, de R$ 12.353.059,64, conforme as datas de ocorrência constantes do item 73.3 da instrução à peça 30.
13. O Diretor da Secex-TCE/D5, à peça 31, discordou da proposta formulada pelo Auditor à peça 30. Defendeu não ser possível imputar débito ao Município de Itaboraí/RJ, uma vez que não restou provada a obtenção de benefícios por parte do município, pois não teria havido aplicação irregular de recursos. Ao mencionar as irregularidades que constaram das citações (ausência de funcionalidade do objeto e de destinação aos beneficiários-proprietários) , o Diretor observou que, em nenhum instante, falou-se em desvio de finalidade ou uso irregular dos recursos, já que os recursos alocados ao projeto foram usados nas obras previstas no plano de trabalho. Desse modo, embora o empreendimento não tenha sido destinado à comunidade, porque não concluído, não se poderia esperar que ele fosse entregue à população sem as condições de habitabilidade e uso. Portanto, conforme o Diretor, não existem nos autos elementos fáticos ou jurídicos a comportar decisão pela imputação de débito ao município.
14. Quanto ao ex-prefeito, o Diretor defende que lhe seja imputado o débito quantificado na instrução da peça 30, por ter causado dano ao erário, especialmente porque não adotou as medidas necessárias para a conclusão das obras, no exercício de 2016, resultando no desperdício dos recursos federais aplicados. Em resumo, a proposta do Diretor é por acatar as alegações de defesa do Município de Itaboraí/RJ, excluindo-o da relação processual, considerar o ex-prefeito revel, julgar irregulares as contas do Senhor Helil Barreto Cardozo, condenando-o ao pagamento do débito apurado, com aplicação da multa prevista no art. 57 da Lei n.º 8.443/1992. O Secretário da Secex-TCE manifestou-se de acordo com a proposta formulada pelo titular da Secex-TCE/D5 (peça 32) .
15. Resumidos os principais pontos deste processo, analisam-se em separado, na sequência, os dois seguintes aspectos: identificação dos responsáveis e quantificação do débito.
16. Em relação à identificação dos responsáveis, concorda-se em excluir o Município de Itaboraí/RJ da responsabilidade pelo débito apurado, permanecendo apenas a proposição de condenação individual do ex-prefeito.
17. Observa-se que os recursos foram aplicados nas metas/serviços estabelecidos no plano de trabalho, acompanhado pela Caixa por diversas fiscalizações realizadas ao longo da execução contratual (21 fiscalizações no total) , e que culminou com o atesto físico-financeiro médio de 62,47% de execução das obras, equivalente a R$ 15.946.299,70, embora com percentuais díspares de execução para cada meta/serviço. Ou seja, embora uma parcela expressiva da obra tenha sido executada, o objeto do contrato de repasse não chegou a ser concluído. Porém, a parte realizada seguiu o estabelecido no plano de trabalho, sem que houvesse desvio de suas metas. Apenas não chegou a completá-lo, sendo a parte construída aprovada pela fiscalização da Caixa. 
18. A execução parcial do objeto resultou na ausência de funcionalidade ou aproveitamento da parcela executada das obras (à exceção da creche e da escola) , bem como na ausência do benefício social esperado, ficando os beneficiários-proprietários sem usufruir dos imóveis e da infraestrutura que deveriam ter sido entregues e não foram. No entanto, a despeito do reconhecimento de que a população ficou prejudicada, não há nos autos nenhum elemento que permita afirmar que o município tenha se beneficiado das obras executadas, a ponto de ser responsabilizado pelo débito. A aplicação irregular dos recursos decorreu de ato exclusivo do gestor, representante do ente municipal, que não adotou as medidas necessárias para resolver as pendências com as prestações de contas e possibilitar a retomada e finalização da urbanização. Até o momento da interrupção, as obras vinham seguindo o plano de trabalho, sem que houvesse indícios de direcionamento irregular das despesas para beneficiar o Munícipio, fora das previsões do contrato de repasse.  
19. Nesse sentido, não deve incidir ao caso o art. 3.º da Decisão Normativa/TCU n.º 57/2004, que estabelece que o ente federado deverá ser condenado ao pagamento do débito caso comprovado que ele tenha se beneficiado da aplicação irregular dos recursos federais transferidos.
20. O argumento de que os imóveis, inobstante inacabados, ficaram na guarda do Município, inseridos em seu patrimônio, e assim, de modo indireto, a municipalidade teria se beneficiado dos recursos do contrato de repasse, não procede. Tal afirmativa apenas teria sentido se os imóveis passassem a ter destinação diversa da prevista no plano de trabalho (urbanização das favelas) , mesmo com o empreendimento incompleto, o que caracterizaria desvio de objeto em prol do ente municipal. No entanto, não há elementos nos autos que comprovem essa situação. Como alegado na defesa do Município, o ente tem envidado esforços no sentido de retomar as obras para finalizá-las, mesmo que com dificuldades para obter recursos, sejam próprios ou do governo estadual.
21. Quanto à responsabilização do ex-prefeito, ela se justifica pelo fato de o gestor não ter adotado as medidas de preservação dos serviços realizados ou de retomada das obras, logo que elas foram encerradas, e ainda dentro do prazo de vigência do contrato de repasse, que se estendeu até 2/9/2016. Embora não haja indicativo de que os recursos aplicados tenham sido desviados, desfalcados ou superfaturados, ou que tenha havido inexecução de serviços pagos, constata-se que o responsável agiu com culpa, tendo incorrido em negligência ao não adotar providências, em tempo razoável, para o reinício e complementação das obras (correspondente a 37,53% do valor original) .
22. Nos parágrafos 51 a 54 da instrução da peça 30, alude-se à questão de que a paralisação das obras pode ter decorrido de dificuldades financeiras do Município à época, bem como de insuficiência de orçamento para fazer frente ao contrato de repasse, considerando que ainda havia um saldo considerável de recursos da contrapartida a serem aplicados na finalização do empreendimento. A instrução cita ofícios da época do mandato do responsável, de órgãos municipais, que tentaram esclarecer os motivos da paralisação das obras. No entanto, como o gestor permaneceu revel quando citado na fase externa destes autos, estas questões, se forem realmente relevantes para a caracterização do débito, poderão ser aprofundadas em eventual fase recursal.
23. Em relação à quantificação do débito, entende-se ser necessário alguns ajustes. Conforme já explanado, o total de recursos desbloqueados, nas 21 parcelas, foi de R$ 16.073.672,52, sendo que a União desbloqueou R$ 14.387.081,38, e o Município desbloqueou R$ 1.686.591,14, de contrapartida. O contrato de repasse foi firmado no valor de R$ 25.527.038,37, sendo R$ 18.050.000,00 à conta do contratante (União) , e R$ 7.477.038,37 de contrapartida do contratado (Município) .
24. Sendo assim, com base nos valores acima, a proporcionalidade dos aportes estabelecida no contrato de repasse foi de 70,71% para a União e 29,29% para o Município. Por outro lado, quanto aos valores efetivos desbloqueados, a União aportou um percentual de 89,51%, enquanto o Município um percentual de 10,49%.
25. No cálculo do débito, foi descontado, do total desbloqueado da parte da União, a quantia correspondente ao valor das obras finalizadas da creche e da escola, que não resultaram em dano ao erário. É preciso, porém, rever esse cálculo. Da quantia aprovada da creche e da escola (R$ 2.034.021,74) , o aporte do Município correspondeu a R$ 213.427,46 (10,49% x R$ 2.034.021,74) . No entanto, se fosse obedecida a proporcionalidade do ajuste original, o aporte do Município deveria ter sido de R$ 595.778,42 (29,29% x R$ 2.034.021,74) , e o da União de R$ 1.438.243,32 (70,71% x R$ 2.034.021,74) . Portanto, verifica-se a ocorrência de uma irregularidade, não tratada na instrução, relativa à ausência de comprovação de aplicação de contrapartida por parte do Município, em relação à parcela dos recursos aprovada (construção da creche e da escola) .
26. Nesse sentido, a não aplicação da contrapartida exigida do Município, prevista no contrato ajustado, implica a devolução da parcela dos recursos federais que acabaram por substituir, indevidamente, os recursos do ente municipal. No caso, a quantia de R$ 382.350,96 (R$ 595.778,42 - R$ 213.427,46) . Em face dessa nova irregularidade, como medida preliminar, entende-se que a Prefeitura Municipal de Itaboraí/RJ deve ser citada para apresentar alegações de defesa.
27. Para determinação do débito a ser imputado ao ex-prefeito, basta que se subtraia, do valor total desbloqueado pela União (R$ 14.387.081,38) , a parcela comprovada das obras da creche e da escola, relativa aos recursos federais efetivamente aplicados (89,51% x R$ 2.034.021,74 = R$ 1.820.594,28) . Fazendo o cálculo, o débito resulta em R$ 12.566.487,10 (R$ 14.387.081,38 - R$ 1.820.594,28) . Sendo esse valor superior ao débito da primeira citação, faz-se necessário nova citação do Senhor Helil Barreto Cardozo para apresentação de alegações de defesa.
28. Os valores da tabela abaixo permitem validar os cálculos acima.
	1 - Valor a ser ressarcido pelo ex-prefeito
	R$ 12.566.487,10

	2 - Valor a ser ressarcido pelo Município
	R$ 382.350,96

	3 - Valor aprovado da parcela federal (creche e escola) 
	R$ 1.438.243,32

	Soma (1 + 2 + 3) 
	R$ 14.387.081,38 (total desbloqueado da União) 

29. Por todo o exposto, com fundamento nas considerações deste parecer quanto à responsabilização e ao débito, esta representante do Ministério Público de Contas propõe, em caráter preliminar, que sejam realizadas novas citações do Município de Itaboraí/RJ e do Senhor Helil Barreto Cardozo, nos termos dos arts. 10, § 1.º e 12, inciso II, da Lei n.º 8.443/1992 c/c o art. 202, inciso II, e §1.º, do Regimento Interno/TCU, para que, no prazo de quinze dias, a contar do recebimento dos ofícios citatórios, apresentem alegações de defesa quanto às ocorrência abaixo indicadas, ou recolham aos cofres do Tesouro Nacional as importâncias abaixo identificadas, atualizadas monetariamente a partir das datas indicadas até o seu recolhimento.
a) Município de Itaboraí/RJ:
- Irregularidade: ausência de comprovação da correta aplicação de contrapartida, por parte do Município, relativa ao Contrato de Repasse n.º 222.643-56/2007, correspondente ao valor aprovado no âmbito do referido ajuste das obras da creche e da escola;
- Valor do débito: R$ 382.350,96 (data de ocorrência: 2/9/2016; fim da vigência do contrato de repasse) .
b) Senhor Helil Barreto Cardozo:
- Irregularidade: Ausência de funcionalidade do objeto pactuado no Contrato de Repasse n.º 222.643-56/2007, motivado pela execução parcial, sem aproveitamento útil da parcela executada, não gerando, portanto, o benefício social esperado, em razão da situação física dos empreendimentos registrada pela Caixa Econômica Federal;
- Valor do débito: R$ 12.566.487,10.
	Data de Ocorrência
	Valor Original (R$) 

	27/4/2009
	157.961,02

	8/6/2009
	1.348.082,34

	8/7/2009
	1.454.946,52

	17/8/2009
	1.270.296,18

	23/9/2009
	921.957,69

	18/11/2009
	237.485,98

	6/11/2009
	877.046,48

	22/12/2009
	1.385.158,79

	24/3/2010
	748.367,60

	14/6/2010
	1.240.163,75

	15/4/2011
	980.463,20

	15/12/2011
	514.257,73

	14/3/2014
	185.592,45

	9/5/2014
	359.191,66

	13/6/2014
	313.271,29

	18/8/2014
	163.683,15

	10/11/2014
	123.024,73

	17/12/2014
	97.791,02

	3/7/2015
	187.745,52

29. Caso não acolhida a preliminar acima, de renovação das citações na forma especificada, esta representante do Ministério Público, em homenagem ao princípio da eventualidade, manifesta-se de acordo com a proposta do Chefia da Secex-TCE (peças 31/32) ."
É o Relatório.

não há.

Procuradora-Geral Cristina Machado da Costa e Silva.

TOMADA DE CONTAS ESPECIAL. CONTRATO DE REPASSE. URBANIZAÇÃO INTEGRADA DE COMUNIDADES CARENTES. NÃO COMPROVAÇÃO DA BOA E REGULAR APLICAÇÃO DOS RECURSOS FEDERAIS TRANSFERIDOS. AUSÊNCIA DE FUNCIONALIDADE DE GRANDE PARTE DO EMPREENDIMENTO EM PROL DA POPULAÇÃO LOCAL. CITAÇÃO. REVELIA DO ENTÃO GESTOR PÚBLICO. ACOLHIMENTO DE ALEGAÇÕES DE DEFESA DO ENTE MUNICIPAL. EXCLUSÃO DA RESPONSABILIDADE DO ENTE MUNICIPAL. CONTAS IRREGULARES. DÉBITO. MULTA. COMUNICAÇÃO.

TOMADA DE CONTAS ESPECIAL (TCE)

Secretaria de Controle Externo de Tomada de Contas Especial (Secex-TCE).

Trata-se de tomada de contas especial instaurada pela Caixa Econômica Federal (Caixa) em desfavor de Helil Barreto Cardozo, como então prefeito de Itaboraí - RJ (gestão: 2013-2016) , diante da não consecução dos objetivos pactuados pelo Contrato de Repasse n.º 222.643-56/2007 celebrado entre a Caixa, como mandatária da União aí representada pelo então Ministério das Cidades, e o referido município para a execução da "Urbanização integrada de favelas" sob o valor de R$ 25.527.038,37 pelo aporte de R$ 18.050.000,00 em recursos federais e R$ 7.477.038,37 em recursos da contrapartida, tendo a vigência do ajuste sido inicialmente estipulada para o período de 16/11/2007 a 30/11/2010, com o prazo final prorrogado para 2/9/2016.
2.	Como visto, a partir do Relatório de TCE n.º 240, de 2016 (Peça 2, p. 223-228) , além do Relatório Complementar (Peça 2, p. 248-250) , o tomador de contas assinalou a responsabilidade de Helil Barreto Cardozo pelo dano ao erário sob o valor original de R$ 12.325.261,89 em face da não conclusão do empreendimento, não gerando, assim, o esperado benefício social.
3.	Por conseguinte, no âmbito do TCU, após a prévia diligência para a obtenção de esclarecimentos e informações junto à Caixa, a SecexTCE promoveu a citação do aludido gestor responsável e do Município de Itaboraí - RJ para apresentarem as suas defesas ou recolherem o valor do correspondente débito em função da ausência de funcionalidade do objeto pactuado a partir da parcial execução do empreendimento sem o necessário aproveitamento útil em prol da comunidade local.
4.	A despeito, contudo, da regular citação, Helil Barreto Cardozo não apresentou a respectiva defesa, nem efetuou, tampouco, o recolhimento do débito em favor do Tesouro Nacional, passando à condição de revel perante o TCU, nos termos do art. 12, § 3º, da Lei n.º 8.443, de 1992.
5.	Já, após a regular notificação, o Município de Itaboraí - RJ ofereceu a sua defesa às Peças 26 a 28, tendo alegado, em síntese, que, a despeito das dificultadas encontradas para a execução do empreendimento e dos esforços envidados para a correspondente solução, o município não poderia ser responsabilizado solidariamente com o seu prefeito antecessor, pois não teria dado causa aos ilícitos perpetrados, sob pena de violação ao princípio da não transcendência subjetiva da pena e de duplo desfavorecimento à população local.
6.	De todo modo, após a análise final do feito, o auditor federal anotou que o referido município não teria logrado êxito em afastar a irregularidade a ele imputada e, assim, pugnou pela rejeição das suas alegações de defesa, fixando-lhe, contudo, o novo e improrrogável prazo regimental para comprovar o recolhimento do correspondente débito.
7.	De outra sorte, contudo, os dirigentes da unidade técnica divergiram da aludida proposta, em função da ausência de benefício auferido pelo ente municipal a partir das anunciadas irregularidades, tendo, assim, sugerido o integral acolhimento da defesa do município para a sua subsequente exclusão na presente relação processual, sem prejuízo, contudo, de declarar a revelia de Helil Barreto Cardozo e de julgar irregulares as contas do gestor público para condená-lo em débito e em multa.
8.	Todavia, ao suscitar, por outro ângulo, a suposta utilização indevida dos recursos federais em substituição à contrapartida municipal, o MPTCU até teria sugerido o eventual retorno do processo para a realização de adicionais citações, mas, reforçando a eventual desnecessidade dessa adicional medida processual, manifestou a sua efetiva concordância com a proposta dos dirigentes da Secex-TCE em homenagem, dessa forma, ao princípio da eventualidade.
9.	O TCU pode incorporar o parecer dos dirigentes da unidade técnica a estas razões de decidir.
10.	Bem se vê que subsistiria a responsabilidade do então gestor dos recursos federais (Helil Barreto Cardozo) pela ausência de funcionalidade da parcial execução do empreendimento sem o necessário aproveitamento útil da integrada urbanização em benefício da população local.
11.	Não subsistiria, de todo modo, a suposta responsabilidade do referido município em função da evidente ausência de efetiva comprovação sobre o benefício por ele auferido a partir do aporte dos recursos federais, nos termos do art. 3º da Decisão Normativa TCU n.º 57, de 2004.
12.	Para além, contudo, da não adoção das medidas cabíveis para a conclusão das unidades habitacionais e do posto de saúde, com o centro comunitário e as obras de infraestrutura, durante o mandato do aludido gestor público, as prestações de contas parciais para as duas últimas etapas do empreendimento não teriam sido apresentadas à Caixa, não tendo o aludido gestor adotado as providências cabíveis, na impossibilidade de apresentá-las, em prol do resguardo do patrimônio público, e, por aí, sobressairia a adequação do julgamento das contas pela irregularidade para a condenação do gestor responsável em débito e em multa.
13.	Não subsistiria, enfim, a prescrição da pretensão punitiva do TCU, já que, nos termos do Acórdão 1441/2016-TCU-Plenário, não teria ocorrido o transcurso de mais de dez anos entre a ordem para a citação no âmbito do TCU, em 9/9/2019 (Peça 17) , e a data fatal para a prestação de contas final do aludido acordo, em 1º/10/2016 (Peça 2, p. 37 e 58) .
14.	Eis que, por meio do referido Acórdão 1.441/2016 proferido na Sessão Extraordinária de 8/6/2016, o Plenário do TCU firmou o seu entendimento no sentido de que a prescrição da pretensão punitiva deve seguir a regra geral do prazo decenal, contado a partir do fato, em linha com o art. 205 do Código Civil brasileiro, interrompendo a contagem do aludido prazo com a ordem de citação, nos termos do art. 240, caput, da Lei n.º 13.105 (Código Processual Civil) , de 2015.
15.	Sem prejuízo, no entanto, do respeito a esse entendimento do TCU, deve ser reiterada a minha ressalva já registrada em vários outros julgados do Tribunal no sentido de que, na ausência de lei específica, o TCU não deveria aplicar qualquer prazo prescricional sobre a referida pretensão punitiva ou, então, na pior das hipóteses, o Tribunal deveria aplicar a regra prescricional fixada pela Lei n.º 9.873, de 1999, não só porque ela trata diretamente de prescrição no âmbito do direito administrativo sancionador, mas também porque, entre outras medidas, a aludida lei manda aplicar o prazo prescricional penal, quando a infração administrativa também configure crime, além de determinar expressamente que, diante de ilícito continuado ou permanente, a contagem do prazo deve iniciar a partir da cessação do aludido ilícito.
16.	A despeito, pois, de registrar essa minha posição pessoal, o TCU deve pugnar pela pronta aplicação da multa legal em desfavor do aludido responsável a partir do entendimento fixado pelo aludido Acórdão 1441/2016-TCU-Plenário.
17.	Não subsistiria, ainda, a eventual necessidade de promover o retorno do presente processo para buscar a citação de outros eventuais responsáveis, estando esse entendimento, aliás, em plena sintonia com a jurisprudência fixada pelo TCU a partir, por exemplo, dos Acórdãos 4.002/2020 e 5.297/2013, da 2ª Câmara, e dos Acórdãos 1.170/2017 e 1.223/2015, do Plenário, já que a ausência dessa nova citação não resultaria em prejuízo à defesa do atual responsável, não só porque o presente processo já estaria em plenas condições de efetivo julgamento pelo TCU, mas também porque a solidariedade passiva seria legalmente erigida em favor do ente estatal credor, e não das eventuais pessoas privadas devedoras, podendo, se for o caso, o atual condenado ajuizar a superveniente ação regressiva em desfavor de outros eventuais responsáveis supostamente coobrigados.
18.	De igual sorte, como a malsinada irregularidade configuraria a eventual conduta dolosa no sentido de efetivamente assumir o risco de facilitar, permitir ou concorrer para que pessoa física ou jurídica privada incorpore ou utilize rendas, verbas ou valores integrantes do acervo patrimonial da administração pública, sem a observância das formalidades legais ou regulamentares aplicáveis, resultando no eventual ilícito doloso de improbidade administrativa causador do aludido prejuízo ao erário, nos termos, por exemplo, do art. 10, I e II, da Lei n.º 8.429, de 1992, a eventual prescrição da ação de ressarcimento ao erário também não subsistiria, estando esse entendimento em plena consonância com a jurisprudência fixada pelo STF no bojo do RE 852.475-SP, com o trânsito em julgado a partir de 6/12/2019, diante da Tese de Repercussão Geral n.º 897 no sentido de que "São imprescritíveis as ações de ressarcimento ao erário fundadas na prática de ato doloso tipificado na Lei de Improbidade Administrativa".
19.	Diante, portanto, dos elementos de convicção até aqui obtidos neste processo, o TCU deve julgar irregulares as contas de Helil Barreto Cardozo para condená-lo ao pagamento do correspondente débito, aplicando-lhe a subsequente multa fixada pelo art. 57 da Lei n.º 8.443, de 1992, sem prejuízo, entretanto, de promover a anunciada exclusão do Município de Itaboraí - RJ na presente relação processual.
Ante o exposto, pugno pela prolação do Acórdão ora submetido a este Colegiado.
TCU, Sala das Sessões, em 5 de outubro de 2021.
Ministro-Substituto ANDRÉ LUÍS DE CARVALHO 
Relator